ACORDAO-COMPLETO-2460397

ACÓRDÃO 415/2021 ATA 6/2021 - PLENÁRIO

VISTOS, relatados e discutidos estes pedidos de reexame interpostos pelos Srs. Dewton Silva Carvalho, Jorge Fernandes de Abreu, Rogério Hungerbuhler Lopes, Heleno Lira, Salomão Doumit Bou Haya, Luís Alberto Spagnolo Junior, Paulo Cézar Farah Muniz, Marco Tulio Vieira Carneiro, Tais Maria da Fonseca Diniz, Otto Rocha Silva, Sérgio dos Santos Arantes e Sandro Derenzi Belodi contra o Acórdão 1445/2018-TCU-Plenário, que examinou as razões de justificativa dos responsáveis apresentadas em virtude dos indícios de irregularidade apurados em fiscalização realizada nas obras de terraplanagem e serviços complementares de drenagens, arruamento e pavimentação, de sorte a preparar o terreno para a instalação da Refinaria do Nordeste/Rnest, em Pernambuco,
ACORDAM os ministros do Tribunal de Contas da União, reunidos em sessão do Plenário, ante as razões expostas pelo relator e com fundamento no art. 48 da Lei 8.443/1992, c/c o art. 286 do Regimento Interno, em:
9.1. conhecer dos pedidos de reexame interpostos;
9.2. no mérito, dar provimento integral aos pedidos de reexame dos Srs. Rogério Hungerbuhler Lopes, Salomão Doumit Bou Haya, Dewton Silva Carvalho e Paulo Cezar Farah Muniz, tornando insubsistente a sanção que lhes foi aplicada; 
9.3. dar provimento parcial aos recursos dos Srs. Marco Túlio Vieira Carneiro, Tais Maria da Fonseca Diniz, Otto Rocha Silva, Sérgio dos Santos Arantes Jorge Fernandes de Abreu e Luís Alberto Spagnolo Junior, de forma a reduzir os valores das multas aplicadas a esses responsáveis;
9.4. negar provimento aos pedidos de reexame dos Srs. Sandro Derenzi Belodi e Heleno Lira, mantendo inalterada as sanções que lhes foram aplicadas;
9.5. dar a seguinte redação para o subitem 9.2. do Acórdão 1445/2018-TCU-Plenário:
"9.2. aplicar aos responsáveis abaixo indicados as multas a seguir discriminadas, com fundamento no art. 58, incisos II e III, da Lei 8.443/1992, fixando-lhes o prazo de 15 (quinze) dias a contar da notificação, para que comprovem, perante o Tribunal (art. 214, inciso III, alínea "a", do Regimento Interno/TCU) , o recolhimento das dívidas ao Tesouro Nacional, atualizadas monetariamente desde a data deste acórdão até a do efetivo recolhimento, se forem pagas após o vencimento, na forma da legislação em vigor;
	
	Responsável
	Valor (R$) 

	Marco Túlio Vieira Carneiro
	40.000,00

	Tais Maria da Fonseca Diniz
	40.000,00

	Otto Rocha Silva
	40.000,00

	Sérgio dos Santos Arantes
	40.000,00

	Jorge Fernandes de Abreu
	40.000,00

	Luís Alberto Spagnolo Junior
	40.000,00

	Sandro Derenzi Belodi
	20.000,00

	Heleno Lira
	20.000,00"

9.6. dar ciência desta deliberação aos recorrentes.

Pedido de reexame interposto contra acórdão que aplicou sanções aos responsáveis em virtude de indícios de irregularidade apurados em contrato para a elaboração do projeto e a execução da terraplenagem e de serviços complementares na área destinada à construção e montagem da Refinaria do Nordeste, no Estado de Pernambuco.

Petróleo Brasileiro S.A.

3. Interessados/Responsáveis/Recorrentes:
3.1. Interessados: Congresso Nacional (vinculador); Controladoria-geral da União; Departamento de Polícia Federal; Ministério Público de Estado do Rio de Janeiro; Ministério de Minas e Energia.
3.2. Responsáveis: Construtora Norberto Odebrecht S.A. (15.102.288/0001-82); Construtora Queiroz Galvão S.A. (33.412.792/0001-60); Construções e Comércio Camargo Correa S.A. (61.522.512/0001-02); Consórcio Refinaria Abreu e Lima (08.966.717/0001-02); Dewton Silva Carvalho (XXX.942.106-XX); Galvão Engenharia S.A. (01.340.937/0001-79); Heleno Lira (XXX.074.184-XX); Jorge Fernandes de Abreu (XXX.951.467-XX); José Sérgio Gabrielli de Azevedo (XXX.750.395-XX); Luís Alberto Spagnolo Junior (XXX.830.956-XX); Luiz Gerszt (falecido) (XXX.097.007-XX); Marco Tulio Vieira Carneiro (XXX.043.127-XX); Maria das Graças Silva Foster (XXX.772.727-XX); Otto Rocha Silva (XXX.709.277-XX); Paulo Cézar Farah Muniz (XXX.388.467-XX); Petróleo Brasileiro S.A. (33.000.167/0001-01); Rogério Hungerbuhler Lopes (XXX.230.457-XX); Salomão Doumit Bou Haya (XXX.428.687-XX); Sandro Derenzi Belodi (XXX.888.678-XX); Sérgio dos Santos Arantes (XXX.417.367-XX); Tais Maria da Fonseca Diniz (XXX.434.366-XX).
3.3. Recorrentes: Dewton Silva Carvalho (XXX.942.106-XX); Jorge Fernandes de Abreu (XXX.951.467-XX); Marco Tulio Vieira Carneiro (XXX.043.127-XX); Rogério Hungerbuhler Lopes (XXX.230.457-XX); Heleno Lira (XXX.074.184-XX); Salomão Doumit Bou Haya (XXX.428.687-XX); Luís Alberto Spagnolo Junior (XXX.830.956-XX); Paulo Cézar Farah Muniz (XXX.388.467-XX); Tais Maria da Fonseca Diniz (XXX.434.366-XX); Otto Rocha Silva (XXX.709.277-XX); Sérgio dos Santos Arantes (XXX.417.367-XX); Sandro Derenzi Belodi (XXX.888.678-XX).

Aroldo Cedraz.

13.1. Ministros presentes: Ana Arraes (Presidente), Walton Alencar Rodrigues, Benjamin Zymler (Relator), Aroldo Cedraz, Raimundo Carreiro, Bruno Dantas, Vital do Rêgo e Jorge Oliveira.
13.2. Ministro que alegou impedimento na Sessão: Aroldo Cedraz.
13.3. Ministro-Substituto convocado: Marcos Bemquerer Costa.
13.4. Ministros-Substitutos presentes: Augusto Sherman Cavalcanti, André Luís de Carvalho e Weder de Oliveira.

ACORDAO-COMPLETO-2471348

Acórdão 841/2021 - Plenário

TAIS MARIA DA FONSECA DINIZ

HELENO LIRA; JORGE FERNANDES DE ABREU; LUIS ALBERTO SPAGNOLO JUNIOR; MARCO TULIO VIEIRA CARNEIRO; OTTO ROCHA SILVA; SANDRO DERENZI BELODI; SERGIO DOS SANTOS ARANTES; e TAIS MARIA DA FONSECA DINIZ

HELENO LIRA

BENJAMIN ZYMLER

Ministro Bruno Dantas.

Inicialmente, transcrevo a instrução presente à peça 798, a qual contou com a anuência do corpo diretivo da Secretaria de Recursos (peças 799 e 800) :
"INTRODUÇÃO
Examina-se, nesta fase processual, pedidos de reexame interpostos por Dewton Silva Carvalho, Jorge Fernandes de Abreu, Rogério Hungerbuhler Lopes,  Heleno Lira, Salomão Doumit Bou Haya, Luís Alberto Spagnolo Junior e Paulo Cézar Farah Muniz (peça 705) e Marco Tulio Vieira Carneiro, Tais Maria da Fonseca Diniz, Otto Rocha Silva, Sérgio dos Santos Arantes e Sandro Derenzi Belodi (peças 737, 738 e 773) em face do Acórdão 1445/2018-TCU-Plenário (peça 621) , relator Ministro Bruno Dantas, cujo teor transcreve-se abaixo:
9. Acórdão:
VISTO, relatado e discutido este relatório de auditoria realizada no âmbito do Fiscobras 2008 cujo objeto é o contrato celebrado entre a Petróleo Brasileiro S.A. (Petrobras) e o Consórcio Refinaria Abreu e Lima para a execução de serviços de elaboração do projeto e execução da terraplanagem e serviços complementares de drenagens, arruamento e pavimentação, de sorte a preparar o terreno para a instalação da Refinaria Abreu e Lima - Refinaria do Nordeste/Rnest,
ACORDAM os Ministros do Tribunal de Contas da União, reunidos em sessão extraordinária do Plenário, ante as razões expostas pelo Relator, em:
9.1. reconhecer a extinção da punibilidade do responsável Luiz Gerzst em virtude de seu falecimento, deixando, por conseguinte, de aplicar neste feito a sanção em tese cabível capitulada no art. 58, incisos II e III, da Lei n.º 8.443/92;
9.2. aplicar aos responsáveis abaixo indicados as multas a seguir discriminadas, com fundamento no art. 58, incisos II e III, da Lei 8.443/1992, fixando-lhes o prazo de 15 (quinze) dias a contar da notificação, para que comprovem, perante o Tribunal (art. 214, inciso III, alínea "a", do Regimento Interno/TCU) , o recolhimento das dívidas ao Tesouro Nacional, atualizadas monetariamente desde a data deste acórdão até a do efetivo recolhimento, se forem pagas após o vencimento, na forma da legislação em vigor;
	
	Responsável
	Valor (R$) 

	Marco Túlio Vieira Carneiro
	50.000,00

	Tais Maria da Fonseca Diniz
	50.000,00

	Otto Rocha Silva
	50.000,00

	Sérgio dos Santos Arantes
	50.000,00

	Jorge Fernandes de Abreu
	50.000,00

	Luis Alberto Spagnolo Junior
	50.000,00

	Sandro Derenzi Belodi
	20.000,00

	Heleno Lira
	20.000,00

	Rogério Hungerbuhler Lopes
	10.000,00

	Salomão Doumit Bou Haya
	10.000,00

	Dewton Silva Carvalho
	10.000,00

	Paulo Cezar Farah Muniz
	10.000,00

9.3. com fundamento no art. 26 da Lei 8.443/1992, autorizar, se requerido, o pagamento da importância devida em até 36 (trinta e seis) parcelas mensais e consecutivas, fixando o prazo de 15 (quinze) dias, a contar do recebimento da notificação, para que seja comprovado, perante este Tribunal, o recolhimento da primeira parcela, e de 30 (trinta) dias, a contar da parcela anterior, para que seja comprovado o recolhimento das demais parcelas, devendo incidir sobre cada valor mensal os devidos acréscimos legais, além de alertar que a falta de comprovação do recolhimento de qualquer parcela importará no vencimento antecipado do saldo devedor, nos termos do art. 217 do Regimento Interno do TCU;
9.4. autorizar, desde logo, nos termos do art. 28, inciso II, da Lei 8.443/1992, a cobrança judicial das dívidas, caso não atendida a notificação;
9.5. considerar graves as infrações cometidas por Jorge Fernandes de Abreu e Luis Alberto Spagnolo Junior, nos termos do artigo 270, §1º, do Regimento Interno do TCU;
9.6. inabilitar Jorge Fernandes de Abreu e Luis Alberto Spagnolo Junior para o exercício de cargo em comissão ou função de confiança no âmbito da Administração Pública, por cinco anos, com base no art. 60 da Lei 8.443/1992;
9.7. dar ciência desta deliberação aos responsáveis e à Petrobras.
	HISTÓRICO
Cuidam os autos de auditoria realizada no âmbito do Fiscobras 2008 com o objetivo de fiscalizar as obras de construção da Refinaria Abreu e Lima - Refinaria do Nordeste/Rnest.
O objeto deste processo é o Contrato 0800.0033808.07.2, celebrado entre a Petróleo Brasileiro S.A. (Petrobras) e o Consórcio Refinaria Abreu e Lima, composto pelas empresas Construtora Norberto Odebrecht S/A, Construtora Queiroz Galvão S/A, Construções e Comércio Camargo Corrêa e Galvão Engenharia S/A, para a execução de serviços de elaboração do projeto e execução da terraplanagem e serviços complementares de drenagens, arruamento e pavimentação, de sorte a preparar o terreno para a instalação da refinaria. O valor total da avença, após aditivos, foi de R$ 534.171.862,30. Atualmente, a obra encontra-se concluída, o contrato, encerrado, e todos os serviços já foram medidos e pagos.
No curso do processo, este Tribunal concluiu pela necessidade de instaurar tomada de contas especial (TCE) para apurar as responsabilidades pelo prejuízo remanescente, calculado no valor de R$ 19.787.834,53 (em valores históricos - Acórdão 2735/2017-TCU-Plenário) . A TCE foi autuada sob o número TC Processo 000.400/2018-1.
Assim, após o regular desenvolvimento dos autos, o Plenário deste Tribunal de Contas da União (TCU) , por meio do Acórdão 1445/2018 (peça 621) , cominou multa a diversos responsáveis da Petróleo Brasileiro S.A. (Petrobras) , e inabilitou dois deles, em virtude das seguintes irregularidades: 
0. alteração das condições contratadas sem a formalização de termo aditivo;
0. ausência, no edital de contratação da obra, de critérios de aceitabilidade de preços unitários e global;
0. orçamento incompleto, sem composições de preços unitários dos serviços e prevendo serviços com unidade de medição genérica (verba) ; e
0. projeto básico deficiente.
Nesta opurtunidade, cumpre-nos examinar os pedidos de reexames interpostos por Dewton Silva Carvalho, Jorge Fernandes de Abreu, Rogério Hungerbuhler Lopes, Heleno Lira, Salomão Doumit Bou Haya, Luís Alberto Spagnolo Junior e Paulo Cézar Farah Muniz (peça 705) e Marco Tulio Vieira Carneiro, Tais Maria da Fonseca Diniz, Otto Rocha Silva, Sérgio dos Santos Arantes e Sandro Derenzi Belodi (peças 737, 738 e 773) 	.
Ressalta-se que o "pedido de reexame" interposto pela Construtora Queiroz Galvão S.A (peças 780-784) foi recebido como mera petição, sem recebimento do pleito, em razão da preclusão consumativa e do trânsito em julgado da decisão, conforme o disposto no artigo 278, § 3º, do Regimento Interno do TCU e nos termos do art. 50, § 4º, da Resolução-TCU 259/2014 (peça 788) .
	ADMISSIBILIDADE
Os apelos foram conhecidos pelo Ministro Benjamin Zymler (peças 745 e 776) , nos termos dos exames de admissibilidades desta Serur (peças 739-741 e 775) , com fundamento no art. 48 da Lei 8.443, de 1992 e no art. 278, §1º, do Regimento Interno deste Tribunal de Contas da União (TCU) , com a suspensão dos itens 9.2, 9.4, 9.5 e 9.6 do Acórdão 1445/2018-TCU-Plenário (peça 621) .  
		MÉRITO                                                                                                                                                                                                                                                                                                                                                                                                                                                                                                                                                                                                                                                                                                                                                                                                                                                                                                                                                                                                                                                                                                                                                                                                                                                                                                                                                                                                                                                                                                                                                                                                                                                                                                                                                                                                                                                                                                                                                                                                                                                                                                                                                                                                                                                                                                                                                                                                                                                                                                                                                                                                                                                                                                                                                                                                                                                                                                                                                                                                                                                                                                                                                                                                                                                                                                                                                                                                                                                                                                                                                                                                                                                                                                                                                                                                                                                                                                                                                                                                                                                                                                                                                                                                                                                                                                                                                                                                                                                                                                                                
	Delimitação 
Constitui objeto do recurso definir se:
houve violação aos princípios do contraditório, da ampla defesa e da duração razoável do processo, em face do lapso temporal entre as condutas praticadas pelos responsáveis e o efetivo exercício de controle externo; 
ocorreu a prescrição da pretensão punitiva; 
houve violação à ampla defesa e ao contraditório, em decorrência de omissão aos argumentos de defesa a respeito do suposto sobrepreço/superfaturamento e da não concessão de peças processuais consideradas sigilosas/restritas;
havia, no "Orçamento Estimativa Petrobrás", composições de preços unitários dos serviços e critérios de aceitabilidade de preços máximos e unitários; e
houve dosimetria da aplicação da sanção.
	Da análise do lapso temporal entre as condutas praticadas pelos responsáveis e o efetivo exercício de controle externo e do princípio da duração razoável do processo (peças 705, p. 8-12 e 737, p. 6-10) 
Dewton Silva Carvalho, Jorge Fernandes de Abreu, Rogério Hungerbuhler Lopes, Heleno Lira, Salomão Doumit Bou Haya, Luís Alberto Spagnolo Junior e Paulo Cézar Farah Muniz alegam, em conjunto, que o exorbitante lapso temporal entre as condutas praticadas pelos responsáveis e efetivo exercício do controle externo ofendeu os princípios do contraditório, da ampla defesa e da duração razoável do processo. 
Aduzem que o Acórdão 1445/2018-TCU-Plenário fora apreciado mais de 9 (nove) anos da data da apresentação das razões de justificativas, fato este que violou os princípios do contraditório e a ampla defesa, conforme entendimento do TCU consagrado nos Acórdão 8658/2015-TCU-Segunda Câmara, Rel. João Augusto Ribeiro Nardes; 1095/2007-2ª Câmara, Rel. Aroldo Cedraz; 6974/2014-1ª Câmara, Rel. Augusto Sherman Cavalcanti e Acórdão 67/2014-TCU-Plenário, Rel. Ana Arraes. Ademais, ressaltam que outras deliberações foram no mesmo sentido (Acórdãos 2717/2009-1ªCâmara; 3527/2006-2ª Câmara; 1131/2008-1ª Câmara; 2364/2007-2ª Câmara, 1231/2007-2ª Câmara; 3013/2007-2ª Câmara, 3845/2009-1ª Câmara; 2660/2007-2ª Câmara, 1430/2008-2ª Câmara; 3006/2010-2ª Câmara e Acórdão 1684/2007-TCU-Primeira Câmara) . 
Arguem que a Ministra Carmen Lúcia, do Supremo Tribunal Federal (STF) , definiu, no bojo do RE 669.069, o grande lapso temporal é fator prejudicial ao exercício do contraditório. 
Transcrevem excerto do voto proferido pelo Ministro Celso de Melo, no bojo do HC 85.237, e requererem a nulidade do Acórdão 1445/2018-TCU-Plenário, em face da transgressão ao princípio da duração razoável do processo.  Ademais, afirmam (peça 737, p. 10, nota de rodapé) que esse entendimento do STF fora confirmado nos seguintes julgados: HC 104.667, Rel. Min. Dias Toffoli, julgamento em 19-10-2010, Primeira Turma, DJE de 1°-3-2011; HC 102.668, Rel. Min. Dias Toffoli, julgamento em 5-10-2010, Primeira Turma, DJE de 1°-2-2011; HC 103.793, Rei. Min. Celso de Mello, julgamento em 22-6-2010, Segunda Turma, DJE de 6-8-2010; HC 98.621, Rei. Min. Ricardo Lewandowski, julgamento em 23-3-2010, Primeira Turma, DJE de 23-4-2010; HC 93.639, Rel. Min. Eros Grau, julgamento em 16-12-2008, Segunda Turma, DJE de 14-8-2009; HC 95.634, Rel. Min. Ellen Grade, julgamento em 2-6-2009, Segunda Turma, DJE de 19-6-2009; HC 95.492, Rel. Min. Cezar Peluso, julgamento em 10-3-2009, Segunda Turma, DJE de 8-5-2009; HC 87.164, Rel. Min. Gilmar Mendes, julgamento em 4-4-2006, Segunda Turma, DJ de 29-9-2306.
Argumentam que o grande decurso de tempo prejudicou a plenitude da defesa, tendo, inclusive, impedido que o Sr. Luiz Gerszt, que participou intensamente do processo de Estimativa de Custo e da verificação conformidade da mesma, trouxesse esclarecimentos dos fatos, em decorrência do falecimento.
	Análise
A fim de subsidiar a análise, faz-se mister apresentar os principais fatos jurídicos em ordem cronológica. Eis os fatos:
em 19/3/2008, o Plenário deste Tribunal, por meio do Acórdão 461/2008, autorizou a execução de fiscalização na refinaria Abreu e Lima (peça 1, p. 5) ;
no período de 12/5/2008 a 13/6/2008, a então Secretaria de Fiscalização de Obras e Patrimônio da União (Secob) realizou levantamento de auditoria na refinaria Abreu e Lima, nos termos da Portaria de Fiscalização 234, de 18/4/2008 (peça 1, p. 2) ; 
em 10/12/2008, o Plenário, deste Tribunal, por meio do Acórdão 3044/2008, determinou a realização das audiências dos gestores da Petrobras (peça 5, p. 130-134) ;
em 15/12/2008, a então Secob promoveu as audiências dos responsáveis (peça 5, p. 153-178) ; 
em 26/2/2009, os responsáveis apresentaram razões de justificativas (peça 7, p. 3-71) ; 
Em 26/6/2018, o Plenário do TCU proferiu o Acórdão 1445/2018 (peça 621) e cominou multa, do art. 58, incisos II e III, da Lei 8.443, de 1992, a todos os recorrentes e inabilitou 2 (dois) responsáveis para o exercício de cargo em comissão ou função de confiança no âmbito da Administração Pública, por cinco anos.
Em síntese, os responsáveis alegam que o decurso de tempo de mais de 9 (nove) anos entre a apresentação das razões de justificativas e o decisum condenatório violou o contraditório e a ampla defesa. Essa questão está relacionada com a possibilidade da ocorrência do fenômeno da prescrição, e será analisado em outro tópico. 
Para a análise da possível violação dos princípios do contraditório e da ampla defesa, examina-se se o lapso temporal decorrido entre as irregularidades praticadas pelos responsáveis (fatos geradores das sanções) e o momento no qual foi-lhes concedido o direito de defesa inviabilizou o contraditório.  
A fim de subsidiar a análise, colaciona-se ementa de decisão proferida pelo Supremo Tribunal Federal (STF) no bojo do MS 28212/DF - Distrito Federal, verbis:
MS 28212 / DF - DISTRITO FEDERAL
MANDADO DE SEGURANÇA
Julgamento: 04/12/2012
PROCESSO ADMINISTRATIVO - TRIBUNAL DE CONTAS DA UNIÃO - DEFESA. Se ficar demonstrado que foi aberta ao administrador oportunidade de defesa, descabe cogitar de violência ao devido processo administrativo. MANDADO DE SEGURANÇA - ATO DO TRIBUNAL DE CONTAS - IRREGULARIDADES ADMINISTRATIVAS - GLOSA - REVOLVIMENTO DE FATOS - INADEQUAÇÃO. O mandado de segurança não é meio próprio a conduzir ao reexame dos elementos probatórios que conduziram o Tribunal de Contas à glosa de administração implementada, consignando o desprezo a comezinhas noções relativas ao trato da coisa pública (grifos acrescidos) .  
Como se vê, a Suprema Corte entendeu, no case, que não houve qualquer violação ao contraditório e a ampla defesa, tendo em vista que "foi viabilizada a defesa do impetrante durante o processo administrativo que teve curso no Tribunal de Contas da União" (voto condutor do decisum proferido pelo Ministro Marco Aurélio) .
Sabe-se que este Tribunal tem decidido que o longo lapso temporal entre os atos tidos por irregulares e a inequívoca ciência do responsável pode caracterizar prejuízo insuperável à defesa, ensejando o arquivamento dos autos, por ausência de pressupostos de desenvolvimento válido e regular do processo. Nesse sentido, merece menção o disposto no voto condutor do Acórdão 139/2017-TCU-Plenário, da Relatoria do Exmo. Bruno Dantas:
9. A partir deste entendimento, não se pode dizer que o longo transcurso de tempo entre a ocorrência da irregularidade e a instauração da tomada de contas especial implica, automaticamente, em sua nulidade. No âmbito desta Corte, a jurisprudência é no sentido de que, uma vez instaurada a TCE, o largo interregno temporal apenas enseja o julgamento pela iliquidez das contas caso reste comprovado que, por este motivo, tenham sido prejudicados o contraditório e a ampla defesa do responsável (Acórdão 2850/2016-TCU-Plenário, 3.898/2016-TCU-Primeira Câmara, 6.018/2015- TCU-Segunda Câmara) .
10. No presente caso, muito embora a recorrente tenha alegado dificuldade em obter documentos que seriam essenciais à sua defesa, e que esse obstáculo decorreria da antiguidade das irregularidades apuradas, que remontam ao exercício de 1999, tais afirmações tiveram caráter geral e não são suficientes para comprovar o efetivo prejuízo ao contraditório e à ampla defesa. Mantém-se, portanto, o débito imputado.
Entende-se que, no presente caso, não houve qualquer prejuízo ao contraditório e a ampla defesa.  É que os responsáveis foram chamados em audiências em 15/12/2008 (peça 5, p. 153-178 e 181-191) , solicitaram dilação de prazo para apresentarem as razões de justificativas (peça 6, p. 170) e, em 26/2/2009, apresentaram, em conjunto, a defesa (peça 7, p. 3-71) , momento pelo qual tiveram a oportunidade de contraditar todos os fatos a eles imputados. 
Frisa-se que o próprio Luiz Gerszt, falecido posteriormente, teve a oportunidade de manifestar-se nos autos. 
Por derradeiro, compete-nos examinar as 15 deliberações deste Tribunal, trazidos à baila pelos recorrentes (vide item 11 desta instrução) para fundamentar o pedido de nulidade processual, por violação aos princípios do contraditório e da ampla defesa.
Primeiramente, ressalta-se que este Tribunal não arquivou as contas, tampouco reconheceu qualquer nulidade processual, em 14 (catorze) das 15 deliberações, não obstante ter verificado em algumas situações (vide Acórdão 3527/2006-TCU-Segunda Câmara; 1231/2007-2ª Câmara; 3013/2007-2ª Câmara; 1138/2008-1ª Câmara; 1430/2008-2ª Câmara; 67/2014-Plenário) o transcurso de mais de 10 (dez) anos entre os fatos geradores e a primeira notificação. 
Sabe-se também que "a jurisprudência do Tribunal é firme no sentido de que a não comunicação ao responsável após mais de dez anos da ocorrência das irregularidades pode inviabilizar o exercício do direito de ampla defesa, devido à natural dificuldade de se reconstituírem os fatos e se reunirem os documentos necessários à comprovação da regular aplicação dos recursos. (Acórdão 93/2007-TCU-Plenário, 258/2007 - TCU - 1ª Câmara, 1.184/2009 - TCU - 2ª Câmara, 462/2006 - TCU - 2ª Câmara, 1.195/2009 - TCU - 1ª Câmara, 3.983/2010 - TCU - 1ª Câmara, 3.707/2010 - TCU - 2ª Câmara e 4.086/2008 - TCU - 2ª Câmara, entre outros) ", nos termos do Acórdão 1930/2015-TCU-Plenário, Rel. Walton Alencar Rodrigues, grifos acrescidos) .
Mais recentemente, o Plenário deste Tribunal, por meio do Acórdão 550/2020, relator Vital do Rêgo, deixou assente que "o mero transcurso do tempo não é razão suficiente para o trancamento das contas ou para a não abertura de tomada de contas especial. É preciso que, além disso, haja fundadas razões para supor que o direito à defesa tenha sido prejudicado. Ainda, somente o longo decurso de tempo entre a data da transferência dos recursos e a instauração da tomada de contas especial não é suficiente para o trancamento das contas, o qual só ocorrerá após a verificação de que o lapso temporal tenha prejudicado efetivamente o exercício, pelo responsável, do direito à ampla defesa e ao contraditório (a exemplo dos Acórdão 139/2017-TCU-Plenário, 6.018/2015-TCU-2ª Câmara, 6.974/2014-1ª Câmara, 67/2014-TCU-Plenário) ".
Este Tribunal considerou as contas iliquidáveis, ordenando o trancamento, em somente 1 (um) decisum (Acórdão 1095/2007-TCU-Segunda Câmara, Rel. Aroldo Cedraz) , tendo em vista que o ajuste foi celebrado em dezembro de 1990 e o responsável foi instado a manifestar-se pela primeira vez apenas em setembro de 2003, ou seja, quase 13 (treze) anos após os fatos, sendo que as contas do órgão do exercício de 1990 tinham sido julgadas regulares com ressalvas em 1994. Como se vê, o case não guarda similitude com o que ora se examina. 
No caso concreto, os responsáveis foram chamados em audiência em 15/12/2008 e apresentaram as suas razões de justificativas em 26/2/2009 (vide item 14, 'd' e 'e', desta instrução) , relativamente a fatos que remontavam ao exercício de 2007 (peça 20, p. 6-157) , razão pela qual não há que falar em nulidade em face de violação aos princípios do contraditório e da ampla defesa. 
	Da análise da prescrição da pretensão punitiva (peças 705, p. 12-16 e 737, p. 10-15) . 
 Os responsáveis aduzem que o STF, "ao julgar o Mandado de Segurança n° 32.201/DF, no âmbito de sua 1ª Turma, definiu o prazo de 05 (cinco) anos para o TCU exercer sua pretensão sancionadora com base na Lei Federal nº 9.873/1999" (peça 737, p. 11) , nos termos do voto proferido pelo Ministro Luís Roberto Barroso, transcrito à peça 737, p. 11-14.
Sustentam que o STF, no âmbito do Mandado de Segurança n° 25.116, de relatoria do então Ministro Ayres Brito, também definiu os 05 (cinco) anos como o prazo prescricional aplicável aos processos de contas em casos de exame da legalidade dos atos administrativos concessivos de aposentadorias, reformas e pensões. 
Asserem que o Superior Tribunal de Justiça (STJ) também fixou o prazo prescricional de 5 (cinco) anos para o exercício da pretensão punitiva do TCU, no bojo do RESP n° 1.480.350/RS. 
Por fim, asseveram que "esse r. Tribunal de Contas da União já não poderia mais exercer sua pretensão punitiva justamente em razão da consumação de sua prescrição" (peça 737, p. 15) , não obstante o entendimento do TCU consubstanciado no Acórdão 1441/2016-TCU-Plenário. 
	Análise
Primeiramente, destaca-se este Tribunal, por meio do Acórdão 1441/2016-TCU-Plenário, redator Walton Alencar Rodrigues, deixou assente que "a pretensão punitiva do Tribunal de Contas da União subordina-se ao prazo geral de prescrição indicado no art. 205 do Código Civil" e que "o ato que ordenar a citação, a audiência ou oitiva da parte interrompe a prescrição (...) , nos termos do art. 202, inciso I, do Código Civil" (vide itens 9.1.1 e 9.1.3 do pragmático decisum) . Nesse sentido, tem-se ainda as seguintes deliberações: Acórdão 374/2017-TCU-Plenário, Rel. Bruno Dantas; 851/2017 e 1469/2019, ambos do Plenário e sob a relatoria do Ministro Aroldo Cedraz. 
No referido decisum,  o Plenário desde Tribunal reconheceu, ainda, a possibilidade da prescrição intercorrente, quando assentou que "a prescrição interrompida recomeça a correr da data em que for ordenada a citação, a audiência ou oitiva da parte, nos termos do art. 202, parágrafo único, parte inicial, do Código Civil", bem como reconheceu a possibilidade de suspensão do processo, "toda vez que o responsável apresentar elementos adicionais de defesa, ou mesmo quando forem necessárias diligências causadas por conta de algum fato novo trazido pelos jurisdicionados, não suficientemente documentado nas manifestações processuais, sendo que a paralisação da contagem do prazo ocorrerá no período compreendido entre a juntada dos elementos adicionais de defesa ou da peça contendo o fato novo e a análise dos referidos elementos ou da resposta da diligência, nos termos do art. 160, §2º, do Regimento Interno" (vide itens 9.1.4 e 9.1.5 do decisum, grifos acrescidos) .
Por outro lado, reconhece-se que este Tribunal decidiu, por diversas vezes, que os processos de controle externo não se sujeitavam à prescrição intercorrente do art. 1º, § 1º, da Lei 9.873/1999, uma vez que a atividade de controle exercida pelo TCU não se enquadra como exercício do poder de polícia do Estado, nos termos dos Acórdão 5533/2014-TCU-Segunda Câmara, Rel. José Jorge; 12475/2016-2ª Câmara, Rel. Marcos Bemquerer; 851/2017-Plenário, Rel. Aroldo Cedraz e Acórdão 1469/2019-TCU-Plenário, Rel. Aroldo Cedraz.
Porém, quando do julgamento do Acórdão 1781/2017, Rel. José Múcio Monteiro, o Plenário deste Tribunal reconheceu, no caso concreto, a prescrição intercorrente, visto "que o julgamento das contas e a aplicação das multas se deu há mais de dez anos da interrupção" (vide item 6 do voto condutor) .    
Assim, conforme entendimento consagrado Acórdão 1441/2016-TCU-Plenário, a interrupção da prescrição ocorreu em 10/12/2008, momento em que o Plenário deste Tribunal, por meio do Acórdão 3044/2008 (peça 5, pp. 130-134) , ordenou a audiência (vide item 14, 'c', desta instrução) . Logo, não ocorreu a prescrição da pretensão punitiva, tendo em vista que o Acórdão 1445/2008-TCU-Plenário foi prolatado em 26/6/20018, tampouco a prescrição intercorrente, tendo em vista que não transcorreu o lapso temporal de 10 (dez) anos entre o ato que a interrompeu e o decisum.  
Entretanto, o Supremo Tribunal Federal não acolhe o entendimento de que "a pretensão punitiva do Tribunal de Contas da União subordina-se ao prazo geral de prescrição indicado no art. 205 do Código Civil". Conforme frisam os responsáveis, a 1ª Turma do STF decidiu, quando do julgamento do MS 32.201, relator Min. Roberto Barroso, que "A prescrição da pretensão punitiva do TCU é regulada integralmente pela Lei nº 9.873/1999, seja em razão da interpretação correta e da aplicação direta desta lei, seja por analogia" (vide ementa) .
A fim de subsidiar a análise, transcrevo excerto do voto condutor do decisum proferido pelo Ministro Roberto Barroso, verbis:
1. O mandado de segurança, impetrado contra a imposição de multa pelo TCU, está fundado em dois argumentos: a) prescrição da pretensão administrativa sancionadora; (...) .
2. Para a análise do primeiro argumento, é preciso antes determinar qual o prazo prescricional para que o TCU exerça sua competência sancionadora. A matéria ainda não foi examinada especificamente pelo Supremo Tribunal Federal.
 (...) 
6. Consideradas a regra da prescritibilidade e a ausência de previsão expressa de prazo prescricional na sua Lei Orgânica, o TCU debateu longamente o tema, tendo-se formado, no âmbito daquele órgão, duas correntes interpretativas, destacadas no Acórdão nº 1.441/2016.
7. Para a primeira, que veio a prevalecer no TCU, à falta de regra expressa sobre o tema deve ser aplicada a regulação do Código Civil, notadamente o prazo de 10 (dez) anos (CC, art. 205) . O termo inicial do prazo, por sua vez, seria fixado no momento da irregularidade detectada, de acordo com o art. 189 do CC.
8. Já para a segunda corrente, a lacuna deve ser colmatada através da aplicação do prazo de 5 (cinco) anos, previsto em diversas normas de direito público. O termo inicial do prazo, para essa corrente, seria o momento do conhecimento dos fatos pelo TCU, porquanto, antes disso, não se poderia falar em inércia de sua parte.
9. Pois bem. A meu ver, a prescrição da pretensão sancionatória do TCU é regulada integralmente pela Lei nº 9.873/1999 - que regulamenta a prescrição relativa à ação punitiva pela Administração Pública Federal, direta e indireta. Essa conclusão está embasada em dois fundamentos.
10. Primeiro fundamento: a Lei nº 9.873/1999, se corretamente interpretada, é diretamente aplicável à ação punitiva do TCU, não se fazendo necessária colmatação de suposta lacuna através de analogia.
11. Esse fundamento decorre do caráter geral da Lei nº 9.783/1999 em matéria de direito administrativo sancionador, sendo sua disciplina aplicável a qualquer ação punitiva da Administração Pública Federal, exceto àqueles âmbitos em que existente uma regulamentação própria. Explico.
 (...) 
15. Portanto, é mais correto dizer, a rigor, que a Lei nº 9.783/1999 regula a ação punitiva da Administração Pública no exercício do poder administrativo sancionador - e não no exercício do poder de polícia, o qual abarca medidas preventivas de proteção de interesses públicos, mas não a aplicação de sanções.
16. Também da interpretação sistemática dos dispositivos da Lei nº 9.783/1999 se extrai sua vocação regulatória geral da prescrição do exercício da competência sancionadora da Administração Pública.
17. O artigo 5º, por exemplo, prevê que "O disposto nesta Lei não se aplica às infrações de natureza funcional e aos processos e procedimentos de natureza tributária". Ora, nem infrações de natureza funcional nem procedimentos de natureza tributária possuem relação com o poder de polícia estatal, de sorte que, se a Lei nº 9.783/1999 se limitasse a regular a prescrição no âmbito do exercício do poder de polícia, esse dispositivo seria absolutamente inócuo.
 (...) 
19. Finalmente, uma interpretação histórica, segundo a vontade do legislador, confirma a concepção aqui proposta. Lê-se, a propósito, na exposição de motivos (EM 400/MF) da Medida Provisória nº 1708/1998) - que posteriormente, após reedições, viria a ser convertida na analógica da Lei nº 9.873/1999 à ação punitiva do TCU, sendo suficiente para a resolução do caso concreto a sua simples interpretação e aplicação direta.
22. Segundo fundamento: ainda que não fosse diretamente aplicável à ação punitiva do TCU, a Lei nº 9.873/1999 representa a regulamentação mais adequada a ser aplicada por analogia.
23. Sobre este ponto, friso, inicialmente, que, conforme já defendi em estudo acerca do tema, o direito administrativo tem autonomia científica, razão pela qual não há nenhuma razão plausível pela qual se deva suprir a alegada omissão com recurso às normas de direito civil, e não às de direito administrativo³.
24. Assim, à falta de norma regulamentadora, o prazo prescricional referencial em matéria de direito administrativo deve ser de cinco anos, como decorrência de um amplo conjunto de normas: (...) 
25. A larga uniformidade encontrada nas referidas normas a respeito do prazo de cinco anos, entretanto, não se repete quanto a outros aspectos da regulação da prescrição.
 (...) 
26. Assim, por exemplo, quanto ao termo inicial, o prazo para a aplicação da sanção aos servidores públicos civis federais pela prática de infrações funcionais começa a correr "da data em que o fato se tornou conhecido" (Lei nº 8.112/1990, art. 142, p. ún.) ; para os advogados, o prazo para a aplicação de sanção disciplinar se conta "da data da constatação oficial do fato" (Lei nº 8.906/1994, art. 43) ; para os demais profissionais liberais, o prazo prescricional é contado "da data da verificação do fato respectivo" (Lei nº 6.838/1980, art. 1º) . O mesmo se diga em relação às causas interruptivas e suspensivas da prescrição, à previsão de prescrição intercorrente etc.
27. A solução que se afigura mais adequada, a meu ver, não é a criação de um regime híbrido para regular a prescrição da pretensão administrativa sancionadora exercida pelo TCU, mas a aplicação integral da regulação estabelecida pela Lei nº 9.783/1999.
Após essa digressão, que se justifica, em nosso sentir, em face da complexidade e relevância da matéria, compete-nos examinar a prescrição da multa cominada aos gestores à luz do entendimento da Suprema Corte. Antes, porém, ressalto que a 2ª Turma do STF ratificou esse entendimento quando do julgamento do Agravo Regimental em Mandado de Segurança 35.512/DF, julgado em 4/6/2019, e do Agravo Regimental nos Embargos de Declaração em Mandado de Segurança 36.067, apreciado em 18/10/2019, ambos sob a relatoria do Ministro Ricardo Lewandowski. 
Nesse diapasão, transcrevo o art. 1° da Lei 9.873/1999, o qual estabelece que 'prescreve em cinco anos a ação punitiva da Administração Pública Federal, direta e indireta, no exercício do poder de polícia, objetivando apurar infração à legislação em vigor, contados da data da prática do ato ou, no caso de infração permanente ou continuada, do dia em que tiver cessado'. 
Porém, o art. 2 do referido diploma legal também estabelece que (i) a notificação ou citação do indiciado ou acusado, inclusive por meio de edital; (ii) a prática de qualquer ato inequívoco que importe apuração do fato; (iii) a decisão condenatória recorrível; e (iv) qualquer ato inequívoco que importe em manifestação expressa de tentativa de solução conciliatória no âmbito interno da administração pública federal interrompem a prescrição da ação punitiva. 
O cerne da questão é saber se ocorreram causas interruptivas que impediram o curso do prazo quinquenal estatuído na Lei 9.873, de 1999.  
O fato é que, em 26/2/2009, os responsáveis apresentaram razões de justificativas e somente em 26/6/2018, o Plenário do TCU proferiu o Acórdão 1445/2018, o qual cominou multa a todos os recorrentes e inabilitou 2 (dois) responsáveis para o exercício de cargo em comissão ou função de confiança no âmbito da Administração Pública, por cinco anos.
Nesse interregno de tempo entre o ato que ordenou as audiências (Acórdão 3044/2018-TCU-Plenário) , a apresentação das razões e justificativas e o decisum condenatório, este Tribunal determinou (vide item 9.1 do Acórdão 2290/2013-TCU-Plenário) à Petróleo Brasileiro S.A. que executasse as garantias prestadas pelo consórcio integrado pelas empresas Construtora Norberto Odebrecht S.A., Construtora Queiroz Galvão S.A., Construções e Comércio Camargo Corrêa S.A. e Galvão Engenharia S.A., relativo ao superfaturamento apurado até aquele momento e determinou a restituição do autos à Secretaria de Fiscalização de Obras de Energia e Saneamento para análise das respostas às audiências determinadas pelo Acórdão 3044/2008-TCU-Plenário (peça 253, p. 2, item 9.5 do Acórdão 2290/2013-TCU-Plenário) .
Em 6/12/2017, o Plenário deste Tribunal, por meio do Acórdão 2753/2017, em sede de pedido de reexame interposto em face do item 9.1 do Acórdão 2290/2013-TCU-Plenário, determinou a instauração de processo apartado de tomada de contas especial, bem como a restituição dos "autos ao relator a quo para análise das respostas às audiências determinadas pelo Acórdão 3044/2008-TCU-Plenário, alertando-lhe do exíguo prazo para apreciação com vistas e evitar a prescrição da pretensão punitiva desta Corte de Contas" (peça 592, p. 2, item 9.3 do Acórdão 2753/2017-TCU-Plenário) .
Como se vê, "a partir do Acórdão 3044/2008-TCU-Plenário, o processo passou a tratar, prioritariamente, das questões atinentes à resolução de mérito da medida cautelar, restando para momento posterior o julgamento referente às demais audiências, que haviam sido objeto da instrução à peça 9, p. 3-79, de lavra da então denominada Secretaria de Fiscalização de Obras - Secob, e do parecer do Ministério Público junto ao TCU à peça 10, p. 12-22", conforme destacou o Exmo. Ministro Bruno Dantas no relatório (peça 677, p. 2, item 5) que antecede ao Acórdão 270/2019-TCU-Plenário (peça 675) . 
Em síntese, nesse lapso temporal de quase 9 (nove) anos entre a apresentação das razões e justificativas e o decisum condenatório, este Tribunal não praticou qualquer ato inequívoco que importasse apuração dos fatos (vide item 5 desta instrução) que ensejaram a cominação da multa aos ora recorrentes, visto que os mesmos já tinham sido apurados. Nesse intervalo de tempo, o que se discutiu, em sede de pedido de reexame, foi a validade, legalidade e necessidade das garantias a serem executadas pela Petrobras a fim de resguardar ao erário, nos termos da determinação contida no item 9.1 do Acórdão 2290/2013-TCU-Plenário.
Assim sendo, considero que não houve nenhuma outra causa interruptiva da prescrição, nos moldes estabelecidos no inciso II, do art. 2ª, da Lei 9.783/1999, razão pela qual entende-se que ocorreu a prescrição intercorrente, nos termos do entendimento do Supremo Tribunal Federal. 
	Da análise acerca da violação à ampla defesa e ao contraditório, em decorrência de omissão aos argumentos de defesa a respeito do suposto sobrepreço/superfaturamento e da não concessão de peças processuais consideradas sigilosas/restritas (peça 737, p. 15-27) 
Os recorrentes alegam que seus argumentos, acerca do sobrepreço e do superfaturamento, "não foram enfrentados em sua íntegra, à exceção da Instrução elaborada pela então Secob-3, assinada em 06/08/2009, a qual só foi objeto de decisão colegiada recentemente em 2018", desconsiderando e negligenciando essas questões "em todas as decisões tomadas até o advento do Acórdão 1445/2018-TCU-Plenário" (p. 16, grifos no original) , conforme observa-se no Acórdão 2290/2013-TCU-Plenário.
Aduzem que "todo o trâmite processual o posicionamento adotado por essa r. Corte de Contas acerca da existência de sobrepreço e superfaturamento decorreu apenas do contraditório estabelecido para com a PETROBRAS e o Consórcio contratado, não tendo havido qualquer manifestação sobre os argumentos dos Recorrentes, (...) , para se chegar ao entendimento de que o suposto sobrepreço/superfaturamento de fato ocorreu ou não" (p. 16, grifos no original) . 
Declaram que "não obtiveram acesso a uma série de documentos importantes, de inestimável valia para a busca da verdade material e exercício do direito de defesa - e isso ocorreu, destaque-se, desde o ano 2009, em período ainda anterior a elaboração das suas Razões de Justificativa", conforme se nota na Peça 581 - TC_008472_2008_3-02102017-Restrição de acesso à informag.pdf" (p. 16) , em face da natureza restrita/sigilosa deles. 
Aduzem que a negativa do Tribunal em conceder cópia integral dos autos aos responsáveis violou o contraditório e a ampla defesa. Dizem que a negativa de acesso à peça 17, que cuida da estimativa de custos do contrato objeto de análise, e a não concessão de cópia da peça 587 e seus 51 anexos a Otto Rocha Silva, que solicitou cópia em 12/11/2018 e 20/2/2019 (peças 669 e 678) , enseja violação ao contraditório e ampla defesa, razão pela qual este Tribunal deve reconhecer "a nulidade de todas as decisões proferidas até este momento, uma vez que tais documentos foram efetivamente importantes para a formação do juízo de convencimento dos i. Ministros, mormente quanto ao alegado sobrepreço/superfaturamento" (p. 19) .
Assim, arguem que houve violação ao inciso LV, do art. 5º, da Constituição Federal de 1988, quanto ao conteúdo mínimo essencial, para o efetivo exercício do contraditório e da ampla defesa, infringindo, desta feita, a Súmula Vinculante nº 3 do STF. Nesse sentido, transcrevem excerto da doutrina de Alexandre Freitas Câmara e de Antônio Carlos de Araújo Cintra e outros (nota de rodapé, p. 22) ; voto do Ministro do STF Celso de Mello, proferido no bojo do MS 27.422; decisão do STF no MS 23.550/DF; voto do Ministro Benjamin Zymler no TC Processo 009.843/2010-8, art. 31 da LO/TCU; art. 298 do RI/TCU; art. 3º, incisos II e III, da Lei 9.784, de 1999 e o art. 15 do Código de Processo Civil de 2015 (CPC de 2015) para concluírem que "o conteúdo mínimo essencial da ampla defesa e contraditório é aplicável neste feito, tendo em vista sua incidência subsidiária e supletiva aos processos administrativos, pois trata-se, segundo a doutrina DE ALEXANDRE FREITAS CÂMARA, de verdadeira 'lei processual comum'" (p. 24) . 
Sustentam que "o exercício pleno do contraditório e da ampla defesa restou prejudicado no caso concreto, muito porque não se possibilitou aos Recorrentes a discussão acerca das supostas irregularidades (as quais variaram pelo tempo, demonstrada ao verificar-se que as Razões dos ora Recorrentes foram apreciadas muitos anos após a elaboração da defesa) tolhendo-se lhes a oportunidade de esclarecer pontos controvertido" (p. 26) , violando, deste modo, o prévio exercício do contraditório e da ampla defesa na sua dimensão substancial, no chamado "poder de influência" na lição de Fredie Didier Jr, conforme voto proferido pelo Ministro Gilmar Mendes no bojo do MS 24.268. 
Por fim, afirmam que "a decisão ora recorrida além de padecer de vício de motivação por incongruência fático-jurídica, padece igualmente de nulidade em razão do desrespeito às garantias constitucionais à ampla defesa e ao contraditório", razão pela qual requerem que "o julgado recorrido deve ser anulado, bem como, por via de consequência, deve o presente processo retornar à Unidade Técnica para a devida análise do documento corporativo juntado aos autos pelos Jurisdicionados" (p. 27) . 
	Análise
Os recorrentes alegam violação aos princípios do contraditório e da ampla defesa com suporte em duas linhas argumentativas, quais sejam: omissão acerca do suposto sobrepreço/superfaturamento e negativa de acesso a peças processuais consideradas sigilosas/restritas.
Não é demais lembrar que o presente processo (TC Processo 008.472/2008-3) cuida de relatório de auditoria (e não tomada de contas especial) realizada no âmbito do Fiscobras 2008 com o objetivo de fiscalizar as obras de construção da Refinaria Abreu e Lima - Refinaria do Nordeste/Rnest. Ou seja, o foco foi o Contrato 0800.0033808.07.2, celebrado entre a Petróleo Brasileiro S.A. (Petrobras) e o Consórcio Refinaria Abreu e Lima, que tinha como objeto a execução de serviços de elaboração do projeto e execução da terraplanagem e serviços complementares de drenagens, arruamento e pavimentação, de sorte a preparar o terreno para a instalação da refinaria.
O art. 239 do RI/TCU conceitua auditoria como sendo "o instrumento de fiscalização utilizado pelo Tribunal para (i) examinar a legalidade e a legitimidade dos atos de gestão dos responsáveis sujeitos a sua jurisdição, quanto ao aspecto contábil, financeiro, orçamentário e patrimonial; (ii) avaliar o desempenho dos órgãos e entidades jurisdicionados, assim como dos sistemas, programas, projetos e atividades governamentais, quanto aos aspectos de economicidade, eficiência e eficácia dos atos praticados e (iii) subsidiar a apreciação dos atos sujeitos a registro. Ou seja, o processo de auditoria não almeja a recomposição do erário. 
O processo de Tomada de Contas Especial (TCE) , previsto no art. 8 da Lei 8.443, de 1992, e regulamentado pelo art. 197 a 200 do RI/TCU e, atualmente, pela Instrução Normativa-TCU 71, de 2012, "é um processo administrativo devidamente formalizado, com rito próprio, para apurar responsabilidade por ocorrência de dano à administração pública federal, com apuração de fatos, quantificação do dano, identificação dos responsáveis e obter o respectivo ressarcimento", nos termos do art. 2 da IN-TCU 71, de 2012. Isto é, no curso da TCE instaurada (peça 595, TC Processo 000.400/2018-1) por força da determinação contida no item 9.2 do Acórdão 2735/2017-TCU-Plenário, é que se irá apurar, definitivamente, o sobrepreço/superfaturamento, concedendo-lhes aos responsáveis, após as citações, o direito de apresentar alegações de defesa.
Não é demais lembrar que esses argumentos foram apresentados em sede de embargos de declaração e foram assim examinados pelo Exmo. Ministro Bruno Dantas no voto condutor do Acórdão 270/2019-TCU-Plenário (peça 675) , verbis:
23. As razões de justificativa referentes ao mérito do sobrepreço e do superfaturamento foram analisadas no âmbito da instrução à peça 9, p. 3-79 (principal, volume 8, fls. 1.811/1.887) , e subsidiaram as conclusões consignadas no Acórdão 2290/2013-TCU-Plenário, como se pode depreender do seguinte excerto do voto condutor daquela deliberação:
"18. Nas fases seguintes do processo, após a análise das respostas às audiências e às oitivas determinadas pelos Acórdãos do Plenário 3.044/2008 e 642/2009, a unidade técnica apresentou às fls. 1811/1887 do volume 8, entre outras medidas, proposta de conversão dos autos em tomada de contas especial, para cobrança de superfaturamento até então calculado em R$ 96.593.928,76, referente a medições efetuadas até abril de 2009. Nesse montante não estava considerado nenhum eventual prejuízo decorrente das distâncias adicionais de transporte, objeto da retenção cautelar do subitem 9.1.2 do acórdão acima transcrito, visto que até então não havia sido celebrado o aditivo correspondente.
19. Após essa primeira proposta de mérito, sucederam-se novas manifestações, tanto do consórcio construtor como da Petrobras, que objetivavam confrontar as instruções da unidade técnica, seja com argumentação nova, seja com a produção de elementos comprobatórios até então inexistentes nos autos.
20. Foi concedido o mais amplo exercício de defesa às partes, não se furtando este relator, nem a unidade técnica e nem o Ministério Público junto ao TCU, a propiciar sucessivas análises e manifestações, até culminar na atual fase meritória do feito, em que se submete ao Plenário proposta de deliberação para decidir sobre o superfaturamento dos serviços de terraplenagem.
		 (...) 
	66. De plano, considero adequadas as análises efetuadas pela unidade especializada que culminaram com o cálculo do superfaturamento, o qual, a meu juízo, configura-se como resolução de mérito deste processo para a questão. Adoto, portanto, como razões de decidir, os abalizados fundamentos com que a então Secob-3, sempre com a anuência do representante do Ministério Público junto ao TCU, à época o Procurador-Geral Lucas Rocha Furtado, analisou as defesas apresentadas tanto pela Petrobras como pelo consórcio das empresas construtoras, nas diversas oportunidades em que comparecerem aos autos.
67. Sem prejuízo da recepção integral dos exames e conclusões que culminaram na fixação do superfaturamento em R$ 69.597.591,76, faço os destaques e considerações adicionais a seguir, em acréscimo às judiciosas análises e manifestações que culminaram na conclusão meritória em causa."
24. Os argumentos apresentados pelos responsáveis foram, portanto, objeto de uma das primeiras análises empreendidas pela unidade instrutora. No mérito, eles foram considerados insuficientes para elidir as irregularidades de sobrepreço e superfaturamento. As irregularidades foram consideradas confirmadas e, posteriormente, foram objeto de questionamento pela Petrobras e pelo consórcio construtor.
25. Assim, embora não tenham sido transcritas no relatório que fundamentou o Acórdão 2290/2013-TCU-Plenário, essas análises foram essenciais para compor o juízo formulado pelo Relator e referendado por esta Corte naquela oportunidade, como se depreende, em especial, dos itens 18 e 66 daquele voto.
26. As questões atinentes ao mérito do sobrepreço e do superfaturamento - nelas já incluídas aquelas trazidas pelos responsáveis em sede de audiência - foram amplamente debatidas e decididas no âmbito destes autos, havendo perpassado pela prolação de quatro acórdãos durante o interregno de quase dez anos.
27. Portanto, não há qualquer dúvida quanto à ocorrência da irregularidade em si, e seria totalmente inoportuno e ilógico revisitar as conclusões já empreendidas, depois de tantos anos de debate. Ressalto que, no decorrer das discussões, os responsáveis poderiam ter se manifestado por meio de memoriais, mas não o fizeram.
Como se vê, não há qualquer nulidade processual pelo fato de o Plenário deste Tribunal, no Acórdão 1445/2018 (peça 621) , não ter examinado as alegações referentes ao sobrepreço e ao superfaturamento. 
Resta, então, analisar os argumentos de que a negativa de acesso a peças processuais consideradas sigilosas/restritas violou o contraditório e a ampla defesa. Naqueles embargos, o Ministro Bruno Dantas examinou a questão nos seguintes termos:
30. Finalmente, os responsáveis alegam que os pedidos de concessão de cópia integral dos autos, consignados às peças 606 e 619, teriam sido reconhecidos por esta Corte, mas ainda penderiam de manifestação, o que caracterizaria omissão e contradição e teria comprometido o pleno exercício ao contraditório e ampla defesa das partes.
31. É verdade que o pedido de concessão de cópia integral dos autos consignado à peça 606, protocolado em 31/1/2018, não foi apreciado. Entretanto, novo pedido de cópia integral foi apresentado pelo advogado das partes e atendido pelo Tribunal em 11/4/2018, conforme peça 615. Portanto, na prática, a ausência de análise da peça 606, embora constitua falha processual, não acarretou prejuízo ao contraditório e à ampla defesa das partes e não enseja a nulidade da deliberação embargada, conforme preceitua o art. 171 do Regimento Interno desta Corte de Contas:
"Art. 171. Nenhum ato será declarado nulo se do vício não resultar prejuízo para a parte, para o erário, para a apuração dos fatos pelo Tribunal ou para a deliberação adotada.
Parágrafo único. Quando puder decidir do mérito a favor da parte a quem aproveitaria a declaração de nulidade, o Tribunal não a pronunciará nem mandará repetir o ato ou suprir-lhe a falta."
32. Considerando que o processo somente foi levado a julgamento em 26/6/2018, as partes dispuseram de mais de dois meses para examinar os autos. Relembro que as audiências foram determinadas em 2008 e, portanto, transcorreram quase dez anos até seu julgamento, tempo mais do que suficiente para juntar elementos probatórios e elaborar uma defesa consistente.
33. Por sua vez, o pedido de cópia protocolado em 25/6/2018 (peça 619) tampouco enseja a revisão do julgado, pois, na prática, desde 11/4/2018, não houve qualquer movimentação processual relevante (somente pedido de vista e cópia por parte da Petrobras, o correspondente deferimento, e o pedido de sustentação oral apresentado pelo próprio advogado dos embargantes) .
Por fim, resta analisar o argumento de que houve nulidade do Acórdão 2583/2018-TCU-Plenário em face da não concessão de cópia da peça 587 e seus 51 anexos a Otto Rocha Silva, que solicitou cópia em 12/11/2018 e 20/2/2019 (peças 669 e 678) . 
De plano, rejeita-se a nulidade, em face da simples questão temporal. É que o Acórdão 2583/2018-TCU-Plenário foi prolatado em 7/11/2018, ao passo que os requerimentos foram apresentados posteriormente ao decisum.
		Da análise da deficiência do projeto básico (peça 705, p. 32-44) 
Jorge Fernandes de Abreu e Luis Alberto Spagnolo Junior aduzem que a PRODEC deu início à elaboração do PB da terraplanagem da Refinaria do Nordeste (RENEST) em 4/9/2006; o concluiu em 23/3/2007 e, em 13/4/2007, "deu início a realização dos Serviços de Adequação do Projeto Básico de terraplanagem e Drenagem das áreas destinadas à implantação da Refinaria do Nordeste, após verificar a necessidade de estudo dos solos moles e ajustes nos diversos desenhos e quantitativos do projeto básico inicial em função das revisões do arranjo da Refinaria do Nordeste" (peça 705, p. 33) , arranjo geral esse que era de competência da alta administração e que demandou o aperfeiçoamento e atualização do PB a fim de se adequar ao objetivo final do empreendimento.
Asserem que a Petrobras encaminhou, em 10/5/2007, o Convite para 10 (dez) empresas e que o recebimento das propostas ocorreu em 22/6/2007, após a revisão da adequação do PB pela PRODEC.  
Alegam que "a necessidade de aperfeiçoamento e atualização era uma constante conhecida pelos gestores, motivo pelo qual o Projeto Básico foi idealizado para ser desenvolvido em fases, iniciando com Projeto Básico inicial que previa soluções adequadas para cada tipo de situação fática que porventura viesse a ocorrer, para ser detalhado e adaptado nas fases subsequentes" (peça 705, p. 34) , visto que o PB pode ser passível de ajustes e adequações, nos termos do Acórdão 353/2007-TCU-Plenário, Rel. Ministro João Augusto Ribeiro Nardes. 
Sustentam que o PB continha dezenas de documentos técnicos e todas as soluções de terraplanagem e drenagem das águas fluviais de toda a área da refinaria (vide DOC. 02 - Projeto Básico) e que "era adequado para o entendimento correto do escopo da obra, prevendo todas as soluções técnicas a serem utilizadas em eventuais alterações ou exiguidades que se demonstrassem necessárias, seja em razão de alterações no Projeto Básico do Arranjo Geral da Refinaria do Nordeste, seja em razão de futuras investigações das condições geotécnicas do sitio" (peça 705, p. 34) .
Ou seja, dizem que ele era completamente suficiente, seja em relação ao art. 3º da Resolução 361/91 do Confea, seja em relação ao art. 6º, IX, da Lei 8.666, de 1993 (que não seria aplicável a Petrobras) , seja em relação ao Decreto-Lei nº 2745, de 1998, tendo sido apresentado "inclusive a precisão da estimativa do custo total da obra, de mais ou menos 15%, indicada na alínea "f" da Resolução 361/91 do CONFEA" (peça 705, p. 36) .
Enfim, argumentam que "o conjunto de documentos que o compunha permitiu aos licitantes o pleno conhecimento do escopo do contrato e das condições e quantidades de execução de todos os serviços, tanto que durante o processo licitatório praticamente não houve solicitação de informações complementares" (peça 705, p. 36) . 
No que concerne à variação da quantidade de serviços associados ao tratamento dos solos moles, aduzem que: 
0. "embora se tenha buscado fazer a melhor previsão possível utilizando técnicas e quantidades de investigações geotécnicas compatíveis com a fase do projeto, o fato de as sondagens serem pontuais, as áreas em questão serem muito amplas e a intrínseca variabilidade geotécnica, justificam a variação encontrada, não cabendo, em função dela, atribuir insuficiência ao projeto básico".
0. " (...) a variação das quantidades desses serviços (...) não implica em variação significativa do custo da obra, como, de fato, já foi demonstrado neste processo, onde este ajuste de quantidades das duas soluções previstas até resultou em uma redução do custo total previsto para o tratamento dos solos moles nessas áreas, de R$ 52.942.029,30, para R$ 48.640.828,44" (peça 705, p. 39) . 
Adiante, questionam o item 317 do relatório que antecede ao decisum, deste Tribunal, que entendeu que a Petrobras poderia ter realizado uma investigação geotécnica mais detalhada na fase do projeto básico para especificar a espessura predominante na camada de argila mole nas áreas, sem prejuízo ao cronograma do empreendimento. Dizem que as datas consideradas pelo Tribunal não estão corretas; que o acesso dos equipamentos a algumas áreas somente fora possível na fase da execução da terraplanagem, pois demandou uma quantidade muito grande de equipamentos (vide peça 705, p. 40) .
Sustentam que a formação geológica peculiar do Município de Ipojuca era desconhecida, que não havia até então experiência de obras de grande porte na área, tampouco bibliografia técnica sobre o comportamento do solo na região, e que a campanha de investigação geotécnica do PB e as posteriores confirmaram a presença de duas formações geológicas na região. 
Aduzem, ainda, que todas as amostras coletadas nas 4 trincheiras escavadas inicialmente e nas 8 trincheiras escavadas posteriormente apresentaram potencial desprezível de expansão e que "somente após meses de andamento da Terraplanagem é que se detectou a ocorrência de volume expressivo de solo potencialmente expansivo" (peça 705, p. 43) ; que "caso o volume expressivo de solo expansivo tivesse sido detectado na fase de projeto básico, a solução técnica aplicada teria sido exatamente a mesma" (peça 705, p. 43, grifos no original) e que não é adequado classificar o PB como sendo insuficiente por não ter previsto a ocorrência de solos potencialmente expansivo. 
	Análise
A fim de subsidiar a análise, transcreve-se excertos do relatório e do voto condutor do Acórdão 1445/2018-TCU-Plenário, Rel. Ministro Bruno Dantas, que explicitou as deficiências do projeto básico:
RELATÓRIO
 (...) 
305. Além da falta de critérios de aceitabilidade de preços unitários, as significativas mudanças que ocorreram no projeto resultaram em um superfaturamento muito maior do que o próprio sobrepreço global esperado para o contrato.
 (...) 
307. Por outro lado, as mudanças que ocorreram no projeto básico da terraplanagem são bastante significativas. A alteração da solução técnica em relação às áreas com presença de solo mole alteraram sobremaneira o próprio equilíbrio econômico-financeiro do contrato da obra.
 (...) 
312. As alterações no projeto básico parecem não ficar restritas à mudança técnica adotada para as áreas com presença de solo mole. Há outras significantes alterações, entre elas, destaca-se a grande presença de solo expansivo na área da refinaria. Tal 'imprevisto' é objeto de negociação que poderá resultar em um acréscimo da ordem de R$ 63,5 milhões decorrentes de DMTs adicionais, conforme relatado no relatório de inspeção (fl. 1430, Volume 6) .
313. No caso do solo expansivo, as modificações de projeto parecem ser bastante significantes também. Quando questionada a respeito das alterações ocorridas no projeto executivo em relação ao básico (vide ofício de requisição 04-58/2009, fls. 9/10, Anexo 13) , a Petrobras, entre outros, relatou que (fl. 16, Anexo 13) :
	'12. Durante a execução do contrato de terraplenagem foi constatada a existência, em um volume considerado significativo até mesmo para obras de grande porte, de solos com propriedades de expansão superiores as previstas nas especificações, existindo a real e fundada necessidade de serem adotadas as seguintes medidas: i) utilização em um mesmo maciço de solo com maior grau de expansão, contido por outro de menor grau de expansibilidade; ii) utilização na última camada do aterro de solo selecionado entre os melhores existentes no local e com expansibilidade preferencialmente menor ou igual ou 4%. 
13. Como no Projeto Básico não foi possível prever o solo expansivo não se pode proceder efetivamente por um lapso temporal maior a otimização que mencionamos acima, uma vez que a expansibilidade do solo foi o fator preponderante para que não se pudesse mais otimizar qualitativamente a construção dos aterros da obra. 
14. Vale esclarecer que foi constatada diferentemente do que se imaginava inicialmente, a existência de um solo extremamente expansivo e este fato gerou uma perda de produtividade, devido, como dito anteriormente, impedir a otimização inicialmente prevista.
		(...) 
314. Importante destacar que as condutas do gerente e do fiscal do contrato de elaboração do projeto básico são agravadas, entre outros, por dois motivos claros:
 (i) o projeto serviu de base para uma licitação e construção de uma grande obra de terraplanagem (R$ 430 milhões) , em um local onde será locada uma refinaria com previsão no PPA de R$ 10 bilhões; e
 (ii) tanto o gerente como o fiscal deveriam estar totalmente cientes da importância, da materialidade e de que alterações nos serviços previstos poderiam resultar em significantes mudanças no cronograma e no valor total da obra, uma vez que ambos fizeram parte da comissão de licitação para contratação da terraplanagem, sendo o primeiro como presidente da comissão.
	(...) 
319. Ademais, destaca-se o atraso na obra em decorrência de alterações no projeto, entre outros, conforme alertado pela própria Petrobras (fl. 18, Anexo 13) :
'19. Esta nova solução técnica reduziu o impacto ambiental da obra, tendo em vista que diminuiu o volume de material transportado para os bota-foras e diminuiu a necessidade de execução de fundações profundas que irá gerar uma economia nas próximas etapas da obra, mais precisamente no momento da construção das edificações.
20. Por outro lado, a adoção desta nova solução técnica também implicou uma dilatação dos prazos da execução dos serviços, ou seja, foi necessário executar os aterros nestas áreas por etapas, pois não era mais possível fazê-lo de uma única só vez.' [Grifos acrescidos]
 (...) 
320. Importante ressaltar o enorme prejuízo resultante das significativas alterações de quantitativos (em especial dois serviços com elevado percentual de sobrepreço - Dreno de Areia e Dreno Fibro-Químico) e atrasos na obra decorrentes de um projeto básico inadequado.
 (...) 
VOTO
 (...) 
39. Conforme mencionado pelos responsáveis, as obras de terraplenagem da Rnest abrangeram a movimentação de terra em uma área de 630 hectares, não se tratando, portanto, de um empreendimento corriqueiro. Era de se esperar, portanto, que a aprovação do projeto e a sua incorporação ao convite que resultou na contratação para execução das obras houvessem perpassado por exame minucioso, a fim de verificar se o produto entregue pela empresa Prodec efetivamente atendia aos requisitos técnicos e legais.
40. Ocorre que, durante a licitação, foram realizadas diversas modificações no projeto básico que, pouco antes, havia sido considerado suficiente para fundamentar a contratação. Nessa etapa, a própria Petrobras buscou uma empresa de consultoria para realizar estudo sobre estabilidade dos aterros sobre solos moles, que concluiu pela insuficiência dos estudos geotécnicos previamente elaborados e pela necessidade de se adotar procedimentos de execução mais conservadores do que os inicialmente previstos (peça 3, p. 32-34) .
41. Chama, ainda, a atenção o fato de que, mesmo após as modificações que foram implementadas durante o procedimento licitatório, o orçamento de execução do empreendimento previa, aproximadamente, R$ 4 milhões que deveriam ser destinados à "consolidação do projeto". Considerando que, para elaboração do projeto de terraplenagem da refinaria - cujas obras foram contratadas por R$ 430 milhões -, foram despendidos meros R$ 57.853,43, não causa espanto que, na fase de execução das obras, tenham sido implementadas tantas alterações que, ao fim, ocasionaram o desequilíbrio econômico-financeiro do contrato.
Como se vê, resta incontroverso que o projeto básico teve significativas alterações que resultaram em um superfaturamento final apurado na planilha contratual, no valor de R$ 69.597.561,76, que foi parcialmente compensado pelo montante de R$ 49.809.727,23, em virtude da repactuação do contrato por intermédio da celebração do 14º Termo Aditivo, o qual reduziu os preços de alguns serviços, conforme item 5 do voto condutor (peça 593) do Acórdão 2735/2017-TCU-Plenário (peça 592) proferido pelo Ministro Benjamin Zymler.
Além do superfaturamento, sobressai que a própria Petrobrás reconheceu a deficiência do projeto básico utilizado na fase de licitação, quando declarou a "inviabilidade técnica desta solução inicialmente vislumbrada", e que "durante a execução do contrato de terraplenagem foi constatada a existência, em um volume considerado significativo até mesmo para obras de grande porte, de solos com propriedades de expansão superiores as previstas nas especificações", reconhecendo, enfim, a ausência de previsão de solo expansivo, bem como a perda de produtividade.
Assim sendo, permanece a responsabilidade dos Senhores Jorge Fernandes de Abreu, na condição de gerente do Contrato RPQS-4501495403/SAP-R3, e Luis Alberto Spagnolo Junior, na condição de fiscal desse contrato, por terem aprovado e dado como suficiente o Projeto Básico elaborado pela PRODEC e tê-los encaminhado para a realização do Convite nº 3225733.07-8, quando esse projeto não englobava todas as soluções técnicas para a obra com precisão adequada, descumprindo o art. 6º da Lei 8.666, de 1993, e o item 1.3 do Decreto 2.745/1998.
	Da análise da composição dos preços unitários e da ausência de critérios de aceitabilidade de preços unitários e global, no edital de contratação da obra (peça 705, p. 44-49) 
José Fernandes, dos Srs. Rogério Hungerbuhler Lopes, Salomão Doumit Bouhaya, Dewton Silva Carvalho e Paulo Cézar Farah Muniz, Luis Alberto Spagnolo Junior, Marco Tulio Vieira Carneiro, Tais Maria da Fonseca e Otto Rocha Silva, Luiz Gerszt e Sérgio Dos Santos Arantes alegam que este Tribunal, por meio do Acórdão 2811/2012-TCU-Plenário, Rel. Raimundo Carreiro, determinou que as unidades técnicas passassem a fiscalizar a Petrobrás sob a ótica do Decreto 2.745, de 1998 e não de acordo com as determinações constantes na Lei 8.666, de 1993.
Aduzem que a Petrobras e a Advocacia-Geral da União (AGU) , por meio de parecer normativo, orientavam aos gestores para aplicação do Decreto 2.745, de 1998 aos procedimentos licitatórios, razão pela qual dizem não ser-lhes exigível que se opusessem ao regulamento simplificado da Petrobras, pois "significaria exigir que os recorrentes agissem de maneira diversa e até mesmo contrária às disposições contidas no Decreto Federal nº 2745/98, os diversos normativos internos da Companhia e, por conseguinte, no próprio Instrumento Convocatório (Convite) " (peça 705, p. 49, grifos no original) . 
Ademais, arguem que o Decreto 2.745, de 1998 foi replicado em diversos regramentos licitatórios específicos, inclusive na Lei 13.303, de 2015 (Lei das Estatais) , e que o mesmo "cobra apenas critério de julgamento das propostas nas licitações por MELHOR PREÇO, como descrito no item 3.2 a" (peça 705, p. 48, grifos no original) e que a norma, diversamente da Lei 8.666, de 1993, não exige a fixação de critérios de aceitabilidade de preços máximos globais e unitário no edital da licitação e no respectivo processo licitatório. 
Análise
Essas questões foram analisadas da seguinte maneira no relatório e no voto condutor da deliberação recorrida:
RELATÓRIO
	(...) 
5.2 Análise dos argumentos
229. Não há dúvidas de que os critérios de aceitabilidade de preços unitários podem afetar no andamento e no preço global da obra, e de forma relevante. O que não se entende é a insistência dos gestores de que não é relevante o critério de aceitabilidade.
230. O caso da obra de terraplanagem da Refinaria Abreu e Lima pode ser taxado como uma situação clássica da importância desses critérios.
231. Isso já foi demonstrado na presente análise. A falta de critérios de aceitabilidade foi um dos principais motivos do elevado valor do superfaturamento apurado na obra, tendo o valor superfaturado já ultrapassado e muito o valor do sobrepreço global estimado.
232. O melhor exemplo é o item 5.1 - 'Dreno de areia'. O preço contratado foi de R$ 176,51/m³ para um quantitativo de 27,0 mil m³, que resultou no valor total previsto de R$ 4,8 milhões. Ocorre que esse item está com um sobrepreço extremamente elevado (321%) , e seu quantitativo, até abr/09, passou para 342,1 mil m³ (1267% maior que o previsto) , representando um valor total medido de R$ 60,4 milhões.
233. Se houvesse critério de aceitabilidade de preços, o problema não teria ocorrido nessas proporções.
234. Ademais, ao promover a audiência dos gestores a respeito da ausência de critérios de aceitabilidade, o Tribunal já explicitou jurisprudência sobre o assunto no próprio texto do Acórdão, conforme item 9.4.3 (que é similar aos itens 9.5 e 9.6.2) do Acórdão 3044/2008-TCU-Plenário transcrito abaixo:
'9.4. promover, com base no art. 43, inciso II, da Lei 8.443/92 e no art. 250, inciso IV, do Regimento Interno, a audiência do Sr. Jorge Fernandes de Abreu (XXX.951.467-XX) , na qualidade de gerente do contrato RPQS-4501495403/SAP-R3 e presidente da Comissão da Licitação n° 0322573.07-8, para apresentar, no prazo de 15 (quinze) dias, razões de justificativas sobre os seguintes itens:
 (...) 
9.4.3. pela ausência de fixação de critérios de aceitabilidade de preços máximos globais e unitários no edital e respectivo processo licitatório, descumprindo o art. 40, inciso X, da Lei 8.666/1993 e determinações do TCU - Acórdão 1324/2005-TCU-Plenário, item 9.3.2 (DOU 12/09/2005) ; 2.354/2006-TCU-Plenário, item 9.1.6 (DOU 13/12/2006) ; e 87/2008-TCU-Plenário, item 9.5.2 (DOU 01/02/2008) ;' [Grifos acrescidos]
235. Os manifestantes não apresentaram justificativas suficientes para modificar o já pacificado entendimento do TCU a respeito da importância e da necessidade dos critérios de aceitabilidade de preços unitários.
236. A definição do critério de aceitabilidade dos preços global e unitário, com a fixação de preços máximos para ambos, é obrigação e não faculdade do gestor, uma vez que o estabelecimento de limites para os preços constantes das propostas das licitantes evitará, durante a execução do contrato, alterações lesivas ao erário, como as que envolvam 'jogo de planilha'.
	(...) 
	6.2 Análise dos argumentos
241. Ao gestor cabe o dever de zelo pelos recursos públicos e é jurisprudência pacificada no Tribunal a necessidade da composição analítica para garantir um orçamento bem elaborado.
242. Ao promover a audiência dos gestores a respeito da ausência de composição analítica, fica explícita pelo embasamento legal e pela quantidade de determinações do TCU a necessidade das composições analíticas. A seguir transcreve-se o item 9.9.1 (que é similar aos itens 9.10.1 e 9.11.1) do Acórdão 3044/2008-TCU-Plenário:
'9.9. Promover, com base no art. 43, inciso II, da Lei 8.443/92 e no art. 250, inciso IV, do Regimento Interno, a audiência dos Srs. Marco Tulio Vieira Carneiro (XXX.043.127-XX) , Tais Maria da Fonseca (XXX.434.366-XX) e Otto Rocha Silva (XXX.709.277-XX) para, no prazo de 15 (quinze) dias, apresentarem razões de justificativas por terem elaborado o 'Orçamento Estimativa Petrobras - Terraplenagem RENEST' para o Convite n° 0322573.07-8:
9.9.1. sem composições de preços unitários dos serviços, descumprindo o art. 37, caput e inciso XXI, da CF/88, o art. 7, § 2º, inciso II, da Lei 8.666/1993, o item 1.2 do Decreto 2.745/98, o item 9.3.1 do Acórdão 549/2006-TCU-Plenário (DOU 12/09/2005) , o item 9.1.2 do Acórdão 2354/2006-TCU-Plenário (DOU 13/12/2006) e o item 9.2.1 do Acórdão 2385/2006-TCU-Plenário (DOU 13/12/2006) ;'
243. Os manifestantes não apresentaram justificativas suficientes para modificar o já pacificado entendimento do TCU a respeito da importância das composições analíticas na boa e regular gestão dos recursos públicos, e que vêm sendo reiteradamente descumprido.
 (...) 
VOTO
 (...) 
25. Muito já se discutiu nesta Corte acerca da necessidade de se estabelecerem critérios objetivos de julgamento de propostas, limitando-se preços unitários e globais, com o intuito de resguardar a Administração de contratações antieconômicas ou que possam ter o equilíbrio econômico-financeiro afetado pelas alterações das condições inicialmente pactuadas. 
26. No que tange à Petrobras, a necessidade de inclusão desses critérios já havia sido objeto dos Acórdãos 1.324/2005 e 2.354/2006, ambos do Plenário. Vale ressaltar que esses acórdãos foram proferidos anteriormente ao envio dos convites aos licitantes (peça 18, p. 6, data de 10/6/2007) e foram adotados como fundamento para a realização das audiências dos responsáveis, conforme consignado no Acórdão 3044/2008-TCU-Plenário. 
27. Conforme descrito no capítulo anterior deste voto, a contratação de serviços com sobrepreço unitário foi, juntamente com o incremento no quantitativos desses serviços, determinante para a ocorrência do desequilíbrio econômico-financeiro da avença, caracterizando grave infração à norma regulamentar de natureza operacional ato de gestão antieconômico de que resultou dano ao erário. 
 (...) 
32. Ressalto que, de acordo com os elementos constantes nos autos, o orçamento da obra começou a ser elaborado em fevereiro de 2007 (peça 17, p. 6) , posteriormente à prolação dos acórdãos que compuseram os critérios adotadas para fundamentar as audiências realizadas (Acórdãos 1.324/2005, 549/2006, 2.354/2006 e 2.385/2006, todos do Plenário) . 
33. Apesar de concordar com o posicionamento da unidade instrutora, faço ressalva quanto à afirmação da equipe de auditoria de que a ausência das composições constituiria causa do sobrepreço verificado. Na realidade, a indisponibilidade do detalhamento dos custos e a adoção de unidades de medição genéricas prejudicam a transparência e embaçam o controle, na medida em que dificultam a apuração do sobrepreço. Entretanto, não é possível concluir, por meio das análises empreendidas nestes autos, pela existência de uma relação de causa e consequência entre a ausência das composições e o sobrepreço identificado. 
	Este Tribunal entende, pacificamente, que, "Nas contratações de obras e serviços de engenharia, a definição do critério de aceitabilidade dos preços unitários e global, com fixação de preços máximos para ambos, é obrigação e não faculdade do gestor", nos termos da Súmula TCU 259, aprovada em 16 de junho de 2010.
Por meio do Acórdão 1324/2205-TCU-Plenário, Rel. Guilherme Palmeira, este Tribunal determinou que a Petrobras apresentasse "Demonstrativo de Formação de Preços (DFP) de todos os serviços previstos no orçamento, com a composição analítica dos custos unitários com a discriminação de todos os insumos (componentes) que os compõem, indicando para cada insumo, a unidade, o coeficiente de produtividade, o consumo e o custo unitário, bem como a composição analítica em percentuais e valores dos itens que compõem o Bônus e Despesas Indiretas (BDI) " de diversos dos processos licitatórios. 
Nesse sentido, por meio do Acórdão 2354/2006, Rel. Valmir Campelo, o Plenário deste Tribunal reiterou a necessidade de a Petrobras demonstrar a composição dos preços unitários, na forma estabelecida no art. 7, § 2º, inciso II, da Lei 8.666/1993, quando determinou que a entidade aprimorasse "a metodologia de orçamentação utilizada para se chegar aos orçamentos estimativos, em especial nas licitações para serviços de construção e montagem de gasodutos, atentando para a distribuição dos custos diretos e indiretos nos itens das Planilhas de Custo Unitário - PPU, de forma que expressem o custo dos serviços a serem executados, com unidades quantificáveis por meio do projeto básico, abstendo-se de utilizar a unidade "verba - vb", ressalvadas as hipóteses excepcionais, as quais devem estar devidamente justificadas no respectivo processo".
Assim sendo, a Petrobras descumpriu os arts. 7, § 2º, inciso II, e 40, X, da Lei 8.666, de 1993, pois não elaborou o orçamento detalhado em planilhas que expressassem a composição de todos os seus custos unitários, tampouco incluiu no edital critério de aceitabilidade dos preços unitário e global, razão pela qual permanecem as irregularidades. 
		Da alteração das condições contratadas sem a formalização de termo aditivo (peça 705, p. 49) 
  	Sandro Deranzi e Heleno Lira alegam, primeiramente, contradição entre os itens 216 e 217 do relatório que antecede ao decisum, visto que "a existência de negociação para a formalização do termo aditivo ao Contrato de Terraplanagem do RNEST já demonstra cabalmente que houve sim preocupação dos gestores da Companhia em ajustar a equação financeira do acerto" (peça 705, p. 51) , razão pela qual requerem o reconhecimento da perda de objeto da questão.
Por fim, solicitam a supressão das multas que lhes foram cominadas.
Análise
A fim de subsidiar a análise, transcreve-se relatório e voto condutor do Acórdão 1445/2018-TCU-Plenário proferido pelo Ministro Bruno Dantas, verbis:
RELATÓRIO
 (...) 
208. Importante destacar que não se está tratando de pequenos aditivos nos quantitativos dos serviços, que não alterariam significativamente o valor global do contrato, nem o equilíbrio econômico-financeiro estabelecido.
209. O presente caso é de um completo desbalanceamento do equilíbrio inicial do contrato.
210. O gestor e/ou o fiscal do contrato, em princípio, não é responsável pela etapa de contratação, portanto estaria apenas sujeito a aprovar as medições, pelo preço contratado, dos serviços executados e, portanto, não teria responsabilidade direta pela eventual ocorrência de sobrepreço ou de superfaturamento.
211. Ocorre que a situação muda totalmente no momento de serem aditados serviços novos ou mudanças significativas de quantitativos.
212. O gestor/ fiscal passa a ter obrigação direta com eventuais desequilíbrios econômicos em decorrência de aditivos.
213. O que se observa na obra de terraplanagem da refinaria é que dois serviços foram medidos em quantidades muito superiores às inicialmente previstas e não foi efetuado nenhum aditamento ao contrato.
214. Oportuno citar algumas deliberações do Tribunal no tocante à necessidade de formalizar o aditivo contratual:
 (...) 
216. No presente caso, ocorreu que, no momento da auditoria, não foi apresentado documento que comprovasse a preocupação dos responsáveis com a celebração do aditivo contratual, muito menos com a manutenção do equilíbrio inicial.
217. Embora a negociação posteriormente tenha sido de fato iniciada, conforme constatado no Relatório de Inspeção, nada de concreto foi formalizado até meados de mar/09 (mês previsto para o término do contrato) .
218. A documentação apresentada pelos responsáveis na inspeção não comprovava a análise de preços do serviço '5.1 - Dreno de Areia', embora apresente considerável redução no valor contratual (mas ainda acima do determinado pelo TCU no Acórdão 3044/2008-TCU-Plenário) . Com relação ao outro item que passou por significativo aumento de quantitativos, o '4.15 - Dreno fibro-químico', não foi apresentado nenhum documento que apresente indícios de que ao menos se tentou renegociar seus preços unitários.
219. Observa-se que o não cumprimento das suas obrigações resultou em grande prejuízo ao erário, uma vez que ensejaram na ocorrência de desequilíbrio econômico-financeiro do contrato em desfavor da Petrobras. Ou seja, a omissão de atuação resultou em danos aos cofres da Petrobras.
 (...) 
VOTO
 (...) 
16. Segundo o relatório de auditoria (peça 3, p. 70-74) , os serviços de drenos de areia e drenos fibro-químicos haviam sido executados e pagos em quantitativos significativamente superiores aos contratados, sem que houvessem sido formalmente alteradas as condições inicialmente pactuadas no Contrato 0800.0033808.07.2. De acordo com os relatos, as mudanças foram significativas a ponto de acarretarem o desequilíbrio econômico-financeiro do contrato em desfavor da Petrobras - vulgo "jogo de planilha" -, já que esses serviços apresentavam, também, sobrepreço unitário.
 (...) 
19. Vale comentar que, posteriormente, com o advento do 14º termo aditivo, os preços desses serviços foram repactuados, reduzindo - mas não eliminando - o sobrepreço inicialmente apontado e, consequentemente, o desequilíbrio econômico-financeiro dele decorrente.
20. Entretanto, reputo que tal fato não afeta as conclusões de que: i) a conduta dos responsáveis (fiscal e gerente do contrato) , de permitirem a execução e, principalmente, o pagamento por quantitativos de serviços superiores aos contratados, constitui grave infração à norma legal, de natureza contábil, financeira e operacional; e ii) a irregularidade acarretou o desequilíbrio econômico-financeiro do contrato, caracterizando ato de gestão antieconômico do qual resultou dano ao erário.  Portanto, acolhendo as análises da unidade instrutora às minhas razões de decidir, reputo que cabe apená-los, individualmente, com a multa prevista no art. 58, incisos II e III, da Lei 8.443/1992, no valor de R$ 20 mil.
É incontroverso que os serviços de drenos de areia e drenos fibro-químicos foram executados e pagos em quantitativos significativamente superiores aos contratados. Ademais, os próprios responsáveis reconheceram em 26/9/2009, quando da apresentação das razões de justificativas, a ausência dos aditivos para os itens '5.01 - Drenos de Areia' e '4.15 Drenos fibro-químicos' (peça 7, p. 71, item 348) .
Não há qualquer contradição entre os itens 216 e 217 do relatório que antecede ao decisum. É que a auditoria foi realizada na Petrobrás no período compreendido entre 12/5/2008 a 4/7/2008 e os auditores da então Secob disserem que, "no momento da auditoria, não foi apresentado documento que comprovasse a preocupação dos responsáveis com a celebração do aditivo contratual, muito menos com a manutenção do equilíbrio inicial" (peça 623, p. 7, item 216) .
Assim, a circunstância de a "negociação posteriormente tenha sido de fato iniciada" (peça 623, p. 7, item 217, grifos acrescidos) não invalida a constatação da ausência de termo aditivo quando ocorreu a alteração das condições inicialmente pactuadas. É que este Tribunal verificou, por meio da análise do Boletim de Medição 01 até o Boletim de Medição 38 da Petrobrás (período de 9/8/2007 a 25/4/2008) , que havia serviços em que os quantitativos previstos no contrato originariamente pactuado foram extrapolados sem que houvesse a assinatura do termo aditivo e, sobretudo, que esses serviços de drenos de areia e drenos fibro-químicos apresentavam sobrepreço em relação aos valores referenciais de mercado. Logicamente, tal fato ocasionou um grande prejuízo ao erário, uma vez que gerou o desequilíbrio econômico-financeiro do contrato em desfavor da Petrobras (vide peça 3, p. 70-74 do Relatório de Auditoria) . 
	Da análise da dosimetria na aplicação da sanção (peça 737, p. 27-32) 
Os responsáveis alegam que agiram em obediência aos normativos da Petrobrás, atuando diligentemente e não se desviando dos mandamentos contidos em todo o arcabouço técnico que regem os procedimentos de estimativa de custos e de contratação da Petrobrás, não podendo, desta feita, agirem de modo diverso de como agiram. 
Dizem que atuaram imbuídos da boa-fé, não havendo qualquer indício de que tenham se locupletado ilicitamente por meio do contrato em análise no presente feito. Requerem, então, ante a ausência de comprovação de violação aos princípios constitucionais da impessoalidade e moralidade, o reconhecimento da boa-fé, nos termos dos Acórdãos 3400/2011 e 2055/2010, ambos da 2ª Câmara.
Asserem que a jurisprudência deste Tribunal é no sentido de não penalizar os gestores que agiram de boa-fé, nos termos do Anexo III, parte "A", da Decisão Normativa 117, de 2011, 
Sustentam que o valor das multas cominadas se revela excessivamente desproporcional, visto ser quase o valor máximo de R$ 58.269,07 previsto na Portaria 46, de 11 de janeiro de 2017. 
Ademais, aduzem que o valor da multa ultrapassa o valor dos salários, que é meio de sustento dos trabalhadores e impenhorável, a exceção dos casos de pensão alimentícia, sendo certo, portanto, que o quantum cominado viola os princípios da razoabilidade, proporcionalidade e o da legalidade, conforme lição de José dos Santos Carvalho Filho e de Celso Antônio Bandeira de Mello. 
Por fim, argumentam que "demonstrada a presença de inúmeros vícios que confirmam que esta e. Corte de Contas não pode afirmar, sequer inferir a existência ou não de sobrepreço/superfaturamento no Contrato de Terraplenagem do RNEST, é possível afirmar que tais razões seriam suficientes para a não aplicação das penalidades" (p. 32) . 
	Análise
As sanções pecuniárias cominadas aos recorrentes alicerçaram-se no art. 58, incisos II e III, da Lei 8.443, de 1992, o qual autoriza este Tribunal aplicar multa aqueles que tenham praticado atos com grave infração à norma legal e regulamentar de natureza contábil, financeira, orçamentária, operacional e patrimonial e ato de gestão ilegítimo ou antieconômico de que resulte injustificado dano ao Erário.
Essa multa é valorada entre cinco e cem por cento do valor atualizado do montante estipulado no caput do art. 58, da Lei 8.443, de 1992 e, quando da sanção, tinha como limite o valor de R$ 59.988,01, nos termos da Portaria 7, de 11/1/2018.
Portanto, à luz desses dispositivos, as multas cominadas aos responsáveis no item 9.2 do Acórdão 1445/2008-TCU-Plenário (peça 621) ficaram dentro dos propósitos dos princípios da razoabilidade e da proporcionalidade, razão pela qual estão legal e regimentalmente embasadas. 
Cumpre ressaltar, ainda, que esta Corte tem firme o entendimento de que a dosimetria da pena tem como balizadores o nível de gravidade dos ilícitos apurados, com a valoração das circunstâncias fáticas e jurídicas envolvidas, e a isonomia de tratamento com casos análogos e nesse sentido o Tribunal não realiza dosimetria objetiva da multa, comum à aplicação de normas do Direito Penal, e não há um rol de agravantes e atenuantes legalmente reconhecido.
É o que se depreende voto condutor do Acórdão 944/2016-TCU-Plenário, que tratou do mesmo tema:
10. A alegada obscuridade quanto aos critérios para aplicação da multa também não procede. Afinal, a jurisprudência desta Corte é pacífica no sentido de que a dosimetria da pena, no âmbito do TCU, tem como balizadores o nível de gravidade dos ilícitos apurados, com a valoração das circunstâncias fáticas e jurídicas envolvidas, e a isonomia de tratamento com casos análogos. O Tribunal não realiza dosimetria objetiva da multa, comum à aplicação de normas do Direito Penal e não há um rol de agravantes e atenuantes legalmente reconhecido. (v.g. Acórdãos 795/2014, 123/2014, ambos do Plenário, 9.402/2015-2ª Câmara) .
Verifica-se, então, que a dosimetria aplicada se mostra bastante razoável e proporcional as graves irregularidades apontadas, além de se inserir perfeitamente na margem discricionária legalmente conferida a esta Casa para a realização efetiva do controle externo no âmbito da administração pública federal.
	CONCLUSÃO
Para análise da possível violação dos princípios do contraditório e da ampla defesa, examina-se se ocorreu grande lapso temporal entre as irregularidades praticadas pelos responsáveis (fatos geradores das sanções) e o momento no qual foi-lhes concedido o direito de defesa, inviabilizando o contraditório.  
No caso, não houve qualquer prejuízo ao contraditório e a ampla defesa.  É que os responsáveis foram chamados em audiências em 15/12/2008 acerca de irregularidades que ocorreram no exercício de 2007, solicitaram dilação de prazo para apresentarem as razões de justificativas e, em 26/2/2009, apresentaram, em conjunto, as razões de justificativas, momento pelo qual tiveram a oportunidade de contraditar todos os fatos a eles imputados. 
Entretanto, o fato é que, em 26/2/2009, os responsáveis apresentaram razões de justificativas e somente em 26/6/2018, o Plenário do TCU proferiu o Acórdão 1445/2018, o qual cominou multa a todos os recorrentes e inabilitou 2 (dois) responsáveis para o exercício de cargo em comissão ou função de confiança no âmbito da Administração Pública, por cinco anos.
Nesse lapso temporal de quase 9 (nove) anos entre a apresentação das razões e justificativas e o decisum condenatório, este Tribunal não praticou qualquer ato inequívoco que importasse apuração dos fatos que ensejaram a cominação da multa aos ora recorrentes, visto que os mesmos já tinham sido apurados. Nesse intervalo de tempo, o que se discutiu, em sede de pedido de reexame, foi a validade, legalidade e necessidade das garantias a serem executadas pela Petrobras a fim de resguardar ao erário, nos termos da determinação contida no item 9.1 do Acórdão 2290/2013-TCU-Plenário.
Assim sendo, entende-se que nesse período de 9 (nove) anos não houve causa interruptiva da prescrição, nos moldes estabelecidos no inciso II, do art. 2ª, da Lei 9.783/1999, o que ocasionou a prescrição intercorrente, nos termos do entendimento do Supremo Tribunal Federal. 
Não há qualquer nulidade processual pelo fato de o Plenário deste Tribunal, no Acórdão 1445/2018 (peça 621) , não ter examinado as alegações referentes ao sobrepreço e ao superfaturamento, visto que as questões atinentes ao mérito do sobrepreço e do superfaturamento  foram amplamente debatidas e decididas no âmbito destes autos, havendo perpassado pela prolação de quatro acórdãos durante o interregno de quase dez anos, conforme voto condutor (peça 676) do Acórdão 270/2019-TCU-Plenário, proferido pelo Ministro Bruno Dantas. 
Não houve qualquer nulidade do Acórdão 2583/2018-TCU-Plenário em face da não concessão de cópia da peça 587 e seus 51 anexos a Otto Rocha Silva, que solicitou cópias dela em 12/11/2018 e 20/2/2019. É que o Acórdão 2583/2018-TCU-Plenário foi prolatado em 7/11/2018, ao passo que os requerimentos foram apresentados posteriormente ao decisum.
O projeto básico teve significativas alterações que resultaram em um superfaturamento final apurado na planilha contratual, no valor de R$ 69.597.561,76, que foi parcialmente compensado pelo montante de R$ 49.809.727,23, em virtude da repactuação do contrato por intermédio da celebração do 14º Termo Aditivo. 
A própria Petrobrás reconheceu a deficiência do projeto básico utilizado na fase de licitação, quando declarou a "inviabilidade técnica desta solução inicialmente vislumbrada", e que "durante a execução do contrato de terraplenagem foi constatada a existência, em um volume considerado significativo até mesmo para obras de grande porte, de solos com propriedades de expansão superiores as previstas nas especificações".
A Petrobras descumpriu os arts. 7, § 2º, inciso II, e 40, X, da Lei 8.666, de 1993, pois não elaborou o orçamento detalhado em planilhas que expressassem a composição de todos os seus custos unitários, tampouco incluiu no edital critério de aceitabilidade dos preços unitário e global, razão pela qual permanecem as irregularidades.
Os serviços de drenos de areia e drenos fibro-químicos foram executados e pagos em quantitativos significativamente superiores aos contratados e com sobrepreço em relação aos valores referenciais de mercado, sem que houvesse a assinatura do termo aditivo. 
A dosimetria aplicada se mostrou bastante razoável e proporcional às graves irregularidades apontadas, além de se inserir perfeitamente na margem discricionária legalmente conferida a esta Casa para a realização efetiva do controle externo no âmbito da administração pública federal
	PROPOSTA DE ENCAMINHAMENTO
	Diante do exposto, submetem-se os autos à consideração superior, com posterior encaminhamento ao Ministério Público junto ao Tribunal de Contas da União e ao Gabinete do Relator, propondo:
0. conhecer dos pedidos de reexames interpostos por Dewton Silva Carvalho, Jorge Fernandes de Abreu, Rogério Hungerbuhler Lopes,  Heleno Lira, Salomão Doumit Bou Haya, Luís Alberto Spagnolo Junior e Paulo Cézar Farah Muniz e Marco Tulio Vieira Carneiro, Tais Maria da Fonseca Diniz, Otto Rocha Silva, Sérgio dos Santos Arantes e Sandro Derenzi Belodi, com fulcro no art. 48 da Lei 8.443, de 1992 e no art. 286 do RI/TCU, para reconhecer o fenômeno da prescrição intercorrente nos termos da Lei 9.873, de 1999, e, consequentemente, suprimir os itens 9.2 a 9.6 do Acórdão 1445/2018-TCU-Plenário; 
0. alternativamente; caso não reconhecida a prescrição, no mérito propriamente dito, negar provimentos aos presentes pedidos de reexames; e 
0. dar ciência da deliberação que vier a ser proferida por esta Corte aos responsáveis e à Petrobrás."
O titular da Serur exarou despacho concordando com a proposta acima (peça 800) , apresentando as seguintes considerações complementares:
	"Apreciam-se os pedidos de reexame interpostos por Dewton Silva Carvalho, Jorge Fernandes de Abreu, Rogério Hungerbuhler Lopes, Heleno Lira, Salomão Doumit Bou Haya, Luís Alberto Spagnolo Junior, Paulo Cézar Farah Muniz, Marco Tulio Vieira Carneiro, Tais Maria da Fonseca Diniz, Otto Rocha Silva, Sérgio dos Santos Arantes e Sandro Derenzi Belodi contra o Acórdão 1445/2018-TCU-Plenário (rel. Min. Bruno Dantas) .
2.	De plano, alinho-me ao exame empreendido pelo auditor desta Secretaria de Recursos (peça 798) , que contou com o aval do diretor (peça 799) , cujas conclusões evidenciaram a improcedências das razões recursais.
3.	Não obstante, passo a registrar considerações sobre a prescrição.
I
4.	Dada a relevância do tema e a necessidade de uniformizar os entendimentos no âmbito interno, esta unidade técnica desenvolveu estudo sobre a jurisprudência do Supremo Tribunal Federal sobre a prescrição no processo de controle externo ("Texto para Discussão 1/2021", anexado ao final deste pronunciamento) .
5.	Foram analisadas decisões proferidas pelo STF após o julgamento do Mandado de Segurança 32.201, relativo à pretensão punitiva, e, em especial, as decisões adotadas após o julgamento do Recurso Extraordinário 636.886 (tema 899 da repercussão geral) , referente à pretensão de ressarcimento.
6.	Quanto à pretensão punitiva, observa-se que já há orientação jurisprudencial sedimentada no STF. A partir do julgamento do MS 32.201, em 4/8/2017, várias decisões se seguiram, reafirmando a conclusão de que a prescrição da pretensão punitiva, no processo de controle externo, é regida pela Lei 9.873/1999.
7.	Nessa linha há várias decisões recentes (MS 37424, DJe 14/10/2020; MS 36111, DJe 19/5/2020; MS 36799, DJe 05/10/2020; MS 36800, DJe 12/05/2020, entre outros) , expressando o seguinte entendimento:
Na esteira de precedentes deste Supremo Tribunal, a regência da prescrição da pretensão punitiva do Tribunal de Contas da União decorre da interpretação sistemática dos arts. 1º e 2º da Lei n. 9.873/1999. Norma específica definidora da atuação sancionatória da Administração Pública federal, afasta-se, nestes casos, a disposição genérica da prescrição decenal prevista no Código Civil (fundamentação da decisão do MS 36274. Rel. Min. Cármen Lúcia, DJe 19/11/2020) .
A prescrição da pretensão punitiva do TCU é regulada pela Lei 9.873/1999, descabendo a aplicação do prazo decenal previsto na legislação civil (art. 205 do Código Civil) . Ao revés, incide o prazo quinquenal previsto na Lei 9.873/1999 (MS 32201, Rel. Min. Roberto Barroso, PRIMEIRA TURMA, DJe 7/8/2017; MS 35.512-AgR, Rel. Min. Ricardo Lewandowski, SEGUNDA TURMA, DJe 21/6/2019) . (ementa do acórdão do MS 35.940, Rel. Min. Luiz Fux, DJe 14/07/2020) 
8.	Relativamente à pretensão de ressarcimento, no julgamento do RE 636.886 (tema 899 da repercussão geral) , em 20/04/2020, o STF fixou a tese de que "é prescritível a pretensão de ressarcimento ao erário fundada em decisão de Tribunal de Contas".
9.	A primeira manifestação da Secretaria sobre as implicações desse julgamento ocorreu em 17/06/2020, em exame de recurso interposto no TC Processo 027.624/2018-8. Na oportunidade, ainda não havia sido publicado o inteiro teor do acórdão paradigma, muito embora já fosse conhecido o voto do relator, Ministro Alexandre de Moraes, e já estivesse divulgada a tese fixada na repercussão geral.
10.	Considerando o tempo decorrido desde então, esta unidade técnica desenvolveu o estudo em anexo, para discussão interna, em que foram analisadas as decisões do STF proferidas após o julgamento do RE 636.886. O objetivo foi o de verificar se as conclusões defendidas pela secretaria desde a manifestação originária, no TC Processo 027.624/2018-8, estão em conformidade com o que o STF passou a decidir após a fixação da tese do Tema 899. Com isso, se fosse o caso, a secretaria poderia reajustar suas manifestações, até que sobrevenha orientação específica do TCU.
11.	No estudo em questão foi analisado o inteiro teor de um número representativo de precedentes, com uma variabilidade relevante de relatores. As conclusões que se seguem reafirmam, no geral, os entendimentos contidos nas manifestações anteriores desta unidade, muito embora evidenciem a necessidade de modificações pontuais nas propostas, no que se refere à unificação do regime prescricional para ambas as pretensões (punitiva e de ressarcimento) e à desnecessidade do sobrestamento dos processos em que se verificar a prescrição. 
12.	Com efeito, a partir da revisão da recente jurisprudência do STF observa-se que não tem ocorrido o sobrestamento de processos, mesmo estando pendente o trânsito em julgado do RE 636.886. O STF vem realizando normalmente o julgamento dos casos concretos, até mesmo em função do entendimento de que a tese fixada em sede de repercussão geral tem aplicabilidade imediata, não requerendo o trânsito em julgado do processo paradigma.
13.	Observa-se, também, que os processos já estão sendo julgados monocraticamente, o que evidencia a força da orientação fixada no julgamento do Tema 899. Como se sabe, pelo regimento interno do STF (art. 205) , o mandado de segurança pode ser julgado monocraticamente "quando a matéria for objeto de jurisprudência consolidada do Tribunal". De igual, modo, no recurso extraordinário poderá haver julgamento monocrático se a decisão recorrida, de instância inferior, for contrária à orientação firmada pelo STF em sede de repercussão geral (RISTF, art. 21, § 1º) . O fato de as decisões de mérito estarem sendo proferidas por esta sistemática, de julgamento monocrático, é indicativo da inexistência de hesitação quanto à orientação firmada no RE 636.886. Outra evidência nesse sentido é a constatação de que, nos agravos internos interpostos até o momento, em todos os casos houve a confirmação da decisão monocrática (vide os casos indicados no estudo) .
14.	No exame das decisões do STF observou-se, ainda, que a tese fixada no Tema 899 aplica-se não só à execução, mas também à fase de constituição do título executivo pelo TCU. Uma defesa comum nas informações prestadas ao STF, nos mandados de segurança, é a de que a prescrição do ressarcimento se operaria apenas na fase de execução do acórdão do TCU, tal como na situação que embasou o julgamento do RE 636.886. Essa defesa, contudo, não tem sido acolhida, como evidenciam, por exemplo, as decisões proferidas na Reclamação 39497 e nas medidas cautelares no MS 37089 e no MS 37292.
15.	Outra conclusão relevante é a de que a ressalva aos atos dolosos de improbidade não tem sido estendida ao processo de controle externo. É igualmente usual, nas informações prestadas ao STF nos mandados de segurança, a defesa de que a atuação do TCU estaria preservada na hipótese dos atos dolosos de improbidade, objeto do Tema 897 da repercussão geral (RE 852.475) . No entanto, em nenhum dos precedentes pesquisados essa ressalva foi aplicada a processos do tribunal de contas. Tem sido pacífico o entendimento de que a tese relativa ao Tema 897 restringe-se ao "ressarcimento de valores perseguidos na esfera judicial decorrentes da ilegalidade ou da irregularidade de contas" (MS 37089, Rcl 39497 e MS 37292 MC, entre outros) , na linha do que também constou no voto do relator, no RE 636.886, de que "as razões que levaram a maioria da Corte a estabelecer excepcional hipótese de imprescritibilidade, no tema 897, não estão presentes em relação as decisões do Tribunal de Contas que resultem imputação de débito ou multa".
16.	Por fim, o STF tem aplicado um mesmo regime para a prescrição, tratando as pretensões punitiva e de ressarcimento de modo uniforme. Mesmo nos processos que tratam do ressarcimento propriamente dito, é usual o STF referir-se unicamente a "pretensão punitiva", a indicar que, inobstante algumas variações terminológicas, o prazo de prescrição tem sido tratado de modo uniforme, constituindo um lapso temporal para o órgão de controle externo agir e impor as consequências cabíveis no caso concreto, independentemente de tais consequências terem natureza punitiva ou ressarcitória. Em nenhum dos precedentes pesquisados houve a aplicação, pelo STF, de regimes distintos, uma para o débito, outro para a multa ou demais sanções.
17.	Ademais, no exame da prescrição o STF não tem aplicado o prazo decenal previsto no Código Civil, embora essa seja outra defesa comum nas informações prestadas nos mandados de segurança, como pedido subsidiário. É certo que, em sede de medida cautelar, foram encontrados dois casos em que se aplicou o prazo decenal (MS 37310 e MS 37427) , diferenciando-se "pretensão de ressarcimento" e "pretensão de exigir contas". Nesses dois casos, contudo, a própria relatora ressalvou que a questão seria mais bem examinada quando do julgamento de mérito dos mandados de segurança. Ademais, esse entendimento não foi acompanhado nas demais decisões cautelares objeto do estudo e, mais relevante, não foi aplicado nas decisões de mérito. No julgamento de mérito, em todos os casos pesquisados foi afastada a incidência do prazo decenal previsto no Código Civil, adotando-se o prazo quinquenal e as causas interruptivas da Lei 9.873/1999.
18.	Apresentado esse contexto, e até ulterior orientação específica do Tribunal, esta secretaria continuará examinando a prescrição pelos regimes do Código Civil e da Lei 9.873/1999, sem prejuízo, no entanto, de formular propostas de encaminhamento orientadas pelas seguintes diretrizes:
	a) as pretensões punitiva e de ressarcimento devem observar o mesmo regime na atividade de controle externo, dado o objetivo comum da prescrição, de fixar prazo para o Tribunal de Contas agir, buscando caracterizar o ilícito, identificar seu autor, dimensionar as consequências da conduta (em especial, a quantificação do dano) e impor as consequências legais, independentemente do fato de tais consequências terem natureza punitiva ou ressarcitória;
	b) à luz da recente jurisprudência do STF a respeito, será adotado, como critério para as propostas, o regime prescricional previsto na Lei 9.873/1999;
	c)  caso tenha ocorrido a prescrição, pelo regime adotado como critério, não mais será proposto o sobrestamento do processo, no aguardo do trânsito em julgado do RE 636.886 (proposta essa que, de resto, não tem sido acolhida pelos colegiados do TCU) .
II
19.	Feitas essas considerações, no caso concreto, como bem demonstra a análise realizada pelo auditor desta Serur, ocorreu a prescrição da pretensão punitiva com base no regime da Lei 9.873/1999, adotado reiteradamente pelo STF, haja vista que entre as audiências dos responsáveis (causa interruptiva) e o acórdão sancionatório transcorreram mais de cinco anos.
20.	Por outro lado, nos termos do Acórdão 1441/2016-TCU-Plenário, não se operou a prescrição.
21. 	Ante o exposto, submeto o feito à consideração superior, propondo: 
21.1.	o provimento dos recursos em face da extinção da punibilidade pela ocorrência de prescrição, de modo a tornar sem efeito as sanções aplicadas por intermédio do Acórdão 1445/2018-TCU-Plenário (subitens 9.2 a 9.6) e arquivar o processo; ou
21.2.	subsidiariamente, caso não acolhidas as diretrizes relativas à prejudicial de prescrição, o desprovimento dos apelos ante a rejeição das demais questões de mérito."
É o Relatório.

8.1. Luciano Ribeiro Reis Barros (21.701/OAB-DF), Polyanna Ferreira Silva Vilanova (19.273/OAB-DF) e outros, representando Construtora Queiroz Galvão S A.  
8.2. Elisabete Barbosa Ruberto (169700/OAB-RJ) e outros, representando Petróleo Brasileiro S.A.  
8.3. Ana Luiza Nascimento de Souza Polak (342.501/OAB-SP) e outros, representando Construtora Norberto Odebrecht S.A.  
8.4. Carlos Roberto de Siqueira Castro (20.015/OAB-DF) e outros, representando Tais Maria da Fonseca Diniz e Luiz Gerszt;  
8.5. Eduardo Rodrigues Lopes (29.283/OAB-DF) e outros, representando Tais Maria da Fonseca Diniz, Salomão Doumit Bou Haya, Rogério Hungerbuhler Lopes, Luís Alberto Spagnolo Junior, Jorge Fernandes de Abreu, Otto Rocha Silva, Heleno Lira, Marco Tulio Vieira Carneiro, Sandro Derenzi Belodi, Paulo Cézar Farah Muniz, Luiz Gerszt, Sérgio dos Santos Arantes e Dewton Silva Carvalho;  
8.6. Alexandre Aroeira Salles (71.947/OAB-MG), João Henrique Andrade Araújo Horst (14326/OAB-PE) e outros, representando Consórcio Refinaria Abreu e Lima. 
8.7. Rodrigo Alexander Calazans Macedo (123.041/OAB-RJ) e outros, representando Heleno Lira.

Subprocurador-Geral Lucas Rocha Furtado.

FISCOBRAS 2008. RELATÓRIO DE AUDITORIA REALIZADA NA REFINARIA ABREU E LIMA - REFINARIA DO NORDESTE/RNEST. CONTRATO DE TERRAPLENAGEM. DIVERSAS IRREGULARIDADES. AUDIÊNCIAS. ANÁLISES REFERENTES AO SOBREPREÇO E AO SUPERFATURAMENTO. REPACTUAÇÃO DE PREÇOS. SUPERFATURAMENTO RESIDUAL. DETERMINAÇÃO PARA REALIZAÇÃO DE GLOSA. PEDIDOS DE REEXAME. CONHECIMENTO. NÃO PROVIMENTO. INSTAURAÇÃO DE TOMADA DE CONTAS ESPECIAL PARA APURAR OS RESPONSÁVEIS PELO DANO AO ERÁRIO. RESTITUIÇÃO DOS AUTOS AO RELATOR PARA ANÁLISE DAS RESPOSTAS ÀS AUDIÊNCIAS REFERENTES ÀS DEMAIS IRREGULARIDADES ELENCADAS NO RELATÓRIO DE AUDITORIA. APLICAÇÃO DA MULTA PREVISTA NO ART. 58 DA LEI 8.443/1992. CONSIDERAR GRAVE UMA DAS IRREGULARIDADES. DECLARAR RESPONSÁVEIS INABILITADOS PARA EXERCÍCIO DE CARGO EM COMISSÃO OU FUNÇÃO DE CONFIANÇA NA ADMINISTRAÇÃO PÚBLICA FEDERAL. EMBARGOS DE DECLARAÇÃO. CONHECIMENTO. REJEIÇÃO. PEDIDOS DE REEXAME. CONHECIMENTO. PROVIMENTO TOTAL DOS RECURSOS DE ALGUNS RESPONSÁVEIS. PROVIMENTO PARCIAL PARA OUTROS RESPONSÁVEIS. NEGATIVA DE PROVIMENTO PARA OS DEMAIS.

RELATÓRIO DE LEVANTAMENTO (RL)

Secretaria de Recursos (Serur); Secretaria Extraordinária de Operações Especiais em Infraestrutura (SeinfraOpe).

Trata-se de pedidos de reexame interpostos pelos Srs. Dewton Silva Carvalho, Jorge Fernandes de Abreu, Rogério Hungerbuhler Lopes, Heleno Lira, Salomão Doumit Bou Haya, Luís Alberto Spagnolo Junior, Paulo Cézar Farah Muniz, Marco Tulio Vieira Carneiro, Tais Maria da Fonseca Diniz, Otto Rocha Silva, Sérgio dos Santos Arantes e Sandro Derenzi Belodi contra o Acórdão 1445/2018-TCU-Plenário, de relatoria do Ministro Bruno Dantas. 
O aludido decisum, com fundamento no art. 58, incisos II e III, da Lei 8.443/1993, aplicou as seguintes multas aos recorrentes, em virtude de irregularidades apuradas no Contrato 0800.0033808.07.2, bem como nos atos preparatórios do correspondente certame licitatório:
	Responsável
	Valor (R$) 

	Marco Túlio Vieira Carneiro
	50.000,00

	Tais Maria da Fonseca Diniz
	50.000,00

	Otto Rocha Silva
	50.000,00

	Sérgio dos Santos Arantes
	50.000,00

	Jorge Fernandes de Abreu
	50.000,00

	Luís Alberto Spagnolo Junior
	50.000,00

	Sandro Derenzi Belodi
	20.000,00

	Heleno Lira
	20.000,00

	Rogério Hungerbuhler Lopes
	10.000,00

	Salomão Doumit Bou Haya
	10.000,00

	Dewton Silva Carvalho
	10.000,00

	Paulo Cézar Farah Muniz
	10.000,00

Outrossim, os Srs. Jorge Fernandes de Abreu e Luís Alberto Spagnolo Junior foram inabilitados para o exercício de cargo em comissão ou função de confiança no âmbito da Administração Pública, por cinco anos, com base no art. 60 da Lei 8.443/1992.
Inicialmente, permito-me fazer uma contextualização mais detida do caso, que será fundamental para a adequada discussão do mérito deste feito.
Os autos originalmente trataram de relatório de auditoria realizada no bojo do Fiscobras/2008 no empreendimento. O Contrato 0800.0033808.07.2, firmado entre a Petrobras e o consórcio integrado pelas empresas Construtora Norberto Odebrecht S.A., Construtora Queiroz Galvão S.A., Construções e Comércio Camargo Corrêa S.A. e Galvão Engenharia S.A., foi o principal ajuste auditado, tendo sido celebrado inicialmente por R$ 429.207.776,71 (data-base em 22/6/2007) .
A avença foi encerrada com o valor total pago pela Petrobras de R$ 534.171.862,30 (valor na mesma data-base) , já descontadas as notas de crédito lançadas a favor da Petrobras, o que ocorreu após a redução de alguns preços mediante negociação com o consórcio construtor em decorrência da ação fiscalizadora do Tribunal, no curso do presente processo. 
Durante os trabalhos de campo do Fiscobras/2008, a unidade técnica especializada em fiscalização de obras apontou diversos indícios de irregularidades, em particular um sobrepreço de R$ 81.558.706,86, correspondente a 19% dos preços contratados (R$ 429.207.776,71) .
Após a realização da oitiva prévia, o Acórdão 3044/2008-TCU-Plenário, determinou, além da audiência dos responsáveis pelas irregularidades apontadas, a adoção de uma retenção cautelar dos pagamentos ao Consórcio Abreu e Lima, no sentido de que a Petrobras se abstivesse de efetuar pagamentos dos serviços remanescentes do Contrato n° 0800.0033808.07.2 com preços unitários superiores aos apontados naquele decisum.
Além disso, o referido julgado abriu prazo de quinze dias para que o consórcio contratado apresentasse os elementos que entendesse pertinentes em sua defesa, tendo em vista os indícios de ter auferido vantagem indevida.
Nesse interregno, nos primeiros meses de 2009, a unidade técnica empreendeu nova inspeção na obra, a fim de verificar o efetivo cumprimento da medida cautelar e de atualizar o valor do superfaturamento estimado, o que gerou a apuração de fatos novos. A então Secob noticiou indícios de jogo de planilha caracterizado por alterações quantitativas e qualitativas no objeto licitado. Além disso, encontrava-se em negociação proposta de termo aditivo para pagamento de distâncias adicionais de transporte, que, conforme verificado, acrescentariam R$ 63,5 milhões ao contrato, sem a devida motivação de tal ato.
Nesse contexto, foi adotada nova medida cautelar pelo Acórdão 642/2009-TCU-Plenário, para que a Petrobras retivesse o pagamento do item 4.15 do contrato (drenos fibro-químicos de seção 100mm x 5mm, incluindo fornecimento, corte, colocação/cravação, com comprimento máximo de 6 metros por unidade) , um dos serviços em que se estava verificando indícios da prática do "jogo de planilha", bem como para que a Companhia se abstivesse de fazer novos pagamentos por conta de termo aditivo relativo a execução de itens de distância de transporte adicional.
Nas fases seguintes do processo, após a análise das respostas às audiências e às oitivas determinadas pelos Acórdãos Plenários 3.044/2008 e 642/2009, a unidade técnica apresentou instrução à peça 9, fls. 3/165, com proposta de, entre outras medidas, converter os autos em tomada de contas especial, para cobrança de superfaturamento até então calculado em R$ 96.593.928,76, referente a medições efetuadas até abril de 2009. Nesse montante não estava considerado nenhum eventual prejuízo decorrente das distâncias adicionais de transporte, objeto da retenção cautelar do subitem 9.1.2 do Acórdão 642/2009-TCU-Plenário, visto que até então não havia sido celebrado o aditivo correspondente.
Após essa primeira proposta de mérito, sucederam-se novas manifestações, tanto do consórcio construtor como da Petrobras, que objetivavam confrontar as instruções da unidade técnica, seja com argumentação nova, seja com a produção de elementos comprobatórios até então inexistentes nos autos. 
O Ministro Valmir Campelo, então relator do feito, concedeu o mais amplo exercício de defesa às partes, proporcionando sucessivas análises e manifestações, até culminar na deliberação recorrida.
Em análise datada de outubro de 2010 (peça 10, fls. 84/212) , foram acatadas algumas considerações levantadas pelas empresas, notadamente com relação à velocidade média dos caminhões de transporte do material de corte, aterro e bota-fora, que foi limitada a 20 km/h, bem como em razão de ajuste no empolamento considerado, que foi comprovado por relatório técnico como sendo de 37,44%, alterando-se, então, o fator de conversão padrão do Sicro de 0,77 para 0,73. Esses ajustes, adicionados a outras correções de composição de outros itens de serviços, impactaram os preços paradigmas considerados para o cálculo do superfaturamento, reduzindo-o para R$ 71.648.830,73. 
Após a conclusão da obra e da celebração do último termo de aditamento ao contrato (de nº 17) , mais uma análise foi empreendida, em maio de 2012, a qual considerou todas as medições efetivamente realizadas até o final da obra. Na ocasião, constatou-se nova redução no valor do superfaturamento em relação à instrução anterior, passando a ser de R$ 69.597.561,76, pois, nos pagamentos da Petrobras ao Consórcio nesse período, prevaleceram os alusivos a serviços com subpreço. Naquele momento, uma nova inspeção realizada no empreendimento considerou razoáveis os argumentos apresentados acerca das distâncias adicionais de transporte, de forma que o aditamento foi aceito pelo TCU. 
Importa ressaltar que, depois de diversas oportunidades de defesa das partes envolvidas, o superfaturamento final apurado na planilha contratual, no valor de R$ 69.597.561,76, foi parcialmente compensado pelo montante de R$ 49.809.727,23, em virtude da repactuação do contrato por intermédio da celebração do 14º Termo Aditivo, o qual reduziu os preços de alguns serviços. O saldo remanescente do superfaturamento, R$ 19.787.834,53 (em valores históricos) , deveria ser ressarcido à Petrobras.
Diante do exposto, o Acórdão 2290/2013-TCU-Plenário, de relatoria do Ministro Valmir Campelo, determinou que a Petrobras executasse as garantias apresentadas pelo consórcio integrado pelas empresas Construtora Norberto Odebrecht S.A., Construtora Queiroz Galvão S.A., Construções e Comércio Camargo Corrêa S.A. e Galvão Engenharia S.A..
Tanto a Petrobras quanto o consórcio contratado ingressaram com pedidos de reexame contra o Acórdão 2290/2013-TCU-Plenário. O então relator dos recursos, Ministro Raimundo Carreiro, exarou despacho acolhendo proposta da Serur determinando "a remessa dos autos à SecobEnergia para manifestação a respeito de cada uma das teses e dos argumentos aventados pelos recorrentes nas peças recursais, bem como sobre os documentos relativos às questões, procedendo-se aos cálculos dos eventuais impactos no valor do débito apurado". 
O Consórcio se insurgiu contra o referido despacho, ingressando com agravo cuja principal alegação seria que a remessa dos autos à então SecobEnergia afrontaria o devido processo legal e o duplo grau de jurisdição, porquanto foi a referida unidade técnica quem atuara na fase originária do processo, cujas manifestações foram acolhidas no Acórdão 2290/2013-TCU-Plenário, contra o qual foi interposto pedido de reexame.
O aludido agravo teve o seu provimento rejeitado pelo Acórdão 488/2015-TCU-Plenário, de forma que os autos foram encaminhados à Serur para análise da matéria.
Durante a instrução dos pedidos de reexame, os recorrentes apresentaram novos elementos (peças 564, 570, 579, 587 e 588) , destacando-se, em particular, o aditamento ao pedido de reexame realizado pela Petrobras em 29/4/2016 (peça 570) .
É de particular relevância explicitar que a Petrobras frisava em suas manifestações que seu interesse recursal era "de resguardar os gestores de boa-fé apontados como supostos responsáveis no processo foi um dos vetores para a interposição do Pedido de Reexame, vetor este que se mantém, haja vista que, a despeito de a determinação recorrida ser para execução de garantias do Consórcio, ela pressupõe o entendimento do Tribunal no sentido da inadequação da inclusão do fator impeditividade, do qual a Petrobras discorda, conforme já esclareceu linhas atrás" (peça 579, fl. 9) .
Após o relator do pedido de reexame se declarar impedido, assumi a relatoria do feito ao proferir o voto condutor do Acórdão 2735/2017-TCU-Plenário, com as seguintes deliberações, in verbis:
"9.1. conhecer dos pedidos de reexame interpostos, para, no mérito, negar a eles provimento;
9.2. com fulcro no art. 47 da lei 8.443/1992 c/c o art. 41 da Resolução TCU 259/2014, determinar a instauração de processo apartado de tomada de contas especial, a partir da extração de cópias das peças necessárias destes autos, e determinar à SeinfraOperações que proceda à responsabilização pelo superfaturamento apontado nos autos e realize as correspondentes citações;
9.3. restituir os autos ao relator a quo para a análise das respostas às audiências determinadas pelo Acórdão 3044/2008-TCU-Plenário, alertando-lhe do exíguo prazo para apreciação com vistas e evitar a prescrição da pretensão punitiva desta Corte de Contas;
9.4. cientificar o Ministro de Minas e Energia acerca da conversão destes autos em Tomada de Contas Especial, na forma do parágrafo único do art. 198 do Regimento Interno do TCU; e
9.5. dar ciência desta deliberação aos recorrentes;"
Em seguida, na sessão de 26/6/2018, agora sob a relatoria do Ministro Bruno Dantas, o Tribunal prolatou o Acórdão 1445/2018-TCU-Plenário, objeto dos recursos ora em apreciação, apreciando as razões de justificativa que foram apresentadas em resposta às audiências endereçadas pelo Acórdão 3044/2018-TCU-Plenário.
Os ora recorrentes ainda interpuseram embargos de declaração, que foram apreciados e rejeitados pelo Acórdão 270/2019-TCU-Plenário.
Finalmente, os responsáveis sancionados pelo Acórdão 1445/2018-TCU-Plenário, irresignados com o desfecho processual, ingressaram com pedidos de reexame contra a aludida decisão. A matéria foi examinada pela Serur, que entendeu, em pareceres uníssonos, por reconhecer o fenômeno da prescrição intercorrente nos termos da Lei 9.873/1999, e, consequentemente, suprimir os itens 9.2 a 9.6 do Acórdão 1445/2018-TCU-Plenário.
Alternativamente, a Serur formulou proposta de, caso não reconhecida a prescrição, no mérito propriamente dito, negar provimentos aos presentes pedidos de reexame.
 II - Das audiências realizadas e das condutas dos recorrentes
Durante a fiscalização originária deste feito, a equipe de auditoria identificou diversos indícios de irregularidade, dentre os quais, o sobrepreço e o superfaturamento no contrato. Em razão da materialidade dos montantes envolvidos e da possibilidade de a atuação tempestiva desta Corte mitigar a ocorrência de dano ao Erário, foi dada prioridade à tratativa dessas irregularidades. Após a adoção de medida cautelar para retenção de pagamentos (Acórdãos 3.044/2008 e 642/2009, ambos do Plenário) e a realização das oitivas correspondentes, esta Corte concluiu pela necessidade de instaurar tomada de contas especial (TCE) para apurar as responsabilidades pelo prejuízo remanescente, calculado no valor de R$ 19.787.834,53 (em valores históricos - Acórdão 2735/2017-TCU-Plenário) . A TCE foi autuada sob o número TC Processo 000.400/2018-1.
Das demais irregularidades que haviam sido apontadas durante a auditoria, as mais relevantes foram, em resumo:
0. alteração das condições contratadas sem a formalização de termo aditivo;
0. ausência, no edital de contratação da obra, de critérios de aceitabilidade de preços global  e unitários;
0. orçamento incompleto, sem composições de preços unitários dos serviços e prevendo serviços com unidade de medição genérica (verba) ;
0. projeto básico deficiente;
0. adiantamento de pagamentos;
0. previsão de serviços em duplicidade no orçamento;
0. dispensa indevida de licitação para contratação da empresa que elaborou o projeto básico;
Em relação ao sobrepreço e ao superfaturamento, foram chamados a apresentar razões de justificativa: 
0. Marco Túlio Vieira Carneiro, Tais Maria da Fonseca Diniz e Otto Rocha Silva, na condição de responsáveis pela elaboração do orçamento;
0. Luiz Gerszt, na condição de responsável pela verificação do orçamento (excluído da relação processual em razão de seu falecimento) ;
0. Sérgio dos Santos Arantes, na condição de responsável pela aprovação do orçamento;
0. Jorge Fernandes de Abreu, na condição de presidente da comissão de licitação;
0. Rogério Hungerbuhler Lopes, Salomão Doumit Bou Haya, Dewton Silva Carvalho, Paulo Cezar Farah Muniz e Luís Alberto Spagnolo Junior, na condição de membros da comissão de licitação.
O relator a quo manteve a responsabilização dos Srs. Marco Túlio Vieira Carneiro, Tais Maria da Fonseca Diniz, Otto Rocha Silva e Sérgio dos Santos Arantes pelo sobrepreço e afastou a responsabilização do presidente e membros da comissão de licitação.
No entanto, todos os integrantes da comissão de licitação tiveram suas razões de justificativa rejeitadas e foram sancionados em virtude da ausência de critério de aceitabilidade de preços unitários e global no edital que deu origem ao Contrato 0800.0033808.07.2.
Os Srs. Sandro Derenzi Belodi, na condição de fiscal de campo civil do contrato, e Heleno Lira, na condição de gerente do contrato, foram sancionados pela medição dos serviços de drenos de areia e drenos fibro-químicos que haviam sido executados e pagos em quantitativos significativamente superiores aos contratados, sem que houvessem sido formalmente alteradas as condições inicialmente pactuadas no Contrato 0800.0033808.07.2. As mudanças nos quantitativos pactuados foram significativas a ponto de acarretarem o desequilíbrio econômico-financeiro do contrato em desfavor da Petrobras - vulgo "jogo de planilha" -, já que esses serviços apresentavam, também, elevado sobrepreço unitário.
Ainda que posteriormente, com o advento do 14º termo aditivo, os preços desses serviços tenham sido repactuados, reduzindo - mas não eliminando - o sobrepreço inicialmente apontado e, consequentemente, o desequilíbrio econômico-financeiro dele decorrente, o relator a quo concluiu que tal fato não afetaria as conclusões de que: i) a conduta dos responsáveis (fiscal e gerente do contrato) , de permitirem a execução e, principalmente, o pagamento por quantitativos de serviços superiores aos contratados, constitui grave infração à norma legal, de natureza contábil, financeira e operacional; e ii) a irregularidade acarretou o desequilíbrio econômico-financeiro do contrato, caracterizando ato de gestão antieconômico do qual resultou dano ao Erário.  
Prosseguindo com a exposição dos fatos, o orçamento da licitação para contratação das obras não continha as composições de preço unitário de cada serviço. Alguns serviços contariam, ainda, com unidades de medição genéricas (verba) . Em razão da ausência de composições analíticas de preços unitários no orçamento da obra, foram chamados em audiência os seguintes responsáveis:
0. Marco Túlio Vieira Carneiro, Tais Maria da Fonseca Diniz e Otto Rocha Silva, na condição de responsáveis pela elaboração do orçamento;
0. Luiz Gerszt, na condição de responsável pela verificação do orçamento (excluído da relação processual em razão de seu falecimento) ;
0. Sérgio dos Santos Arantes, na condição de responsável pela aprovação do orçamento.
Todas as razões de justificativa apresentadas em relação à aludida irregularidade foram rejeitadas, agravando a sanção de multa que já havia sido aplicada aos mesmos responsáveis pelo sobrepreço no orçamento-base da licitação.
Por fim, os Srs. Jorge Fernandes de Abreu, na condição de gerente do Contrato RPQS-4501495403/SAP-R3, e Luís Alberto Spagnolo Junior, na condição de fiscal desse mesmo contrato, foram responsabilizados e sancionados pelas diversas falhas no projeto básico, que teriam ensejado substanciais modificações qualitativas e quantitativas realizadas na fase licitatória e de execução das obras. 
Além disso, tais agentes aprovaram e deram como suficientes o projeto básico elaborado pela Prodec (Contrato RPQS-4501495403/SAP-R3) , bem como o encaminharam para a realização do Convite 3225733.07-8, quando esse não englobava todas as soluções técnicas para a obra com precisão adequada.
Acerca das demais irregularidades (adiantamento de pagamentos, previsão de serviços em duplicidade no orçamento e dispensa indevida de licitação para elaboração do projeto básico) , a decisão recorrida acolheu o exame da unidade instrutora no sentido de acolher as razões de justificativa apresentadas.
III - Da questão preliminar
Feita a devida exposição dos fatos, examino a questão da ocorrência da prescrição punitiva. Desde já deixo registrado minha divergência com o exame realizado pela Serur, pelos motivos expostos a seguir, pois entendo não ter ocorrido a prescrição intercorrente, ainda que adotados os parâmetros previstos na Lei 9.873/1999.
A Serur entende que ouve prescrição intercorrente com base na seguinte cronologia dos fatos:
em 19/3/2008, o Plenário deste Tribunal, por meio do Acórdão 461/2008, autorizou a execução de fiscalização na refinaria Abreu e Lima;
no período de 12/5/2008 a 13/6/2008, a então Secretaria de Fiscalização de Obras e Patrimônio da União (Secob) realizou levantamento de auditoria na refinaria Abreu e Lima, nos termos da Portaria de Fiscalização 234, de 18/4/2008; 
em 10/12/2008, o Plenário, deste Tribunal, por meio do Acórdão 3044/2008, determinou a realização das audiências dos gestores da Petrobras;
em 15/12/2008, a então Secob promoveu as audiências dos responsáveis; 
em 26/2/2009, os responsáveis apresentaram razões de justificativas; 
em 26/6/2018, o Plenário do TCU proferiu o Acórdão 1.445/2018 e cominou multa, do art. 58, incisos II e III, da Lei 8.443, de 1992, a todos os recorrentes e inabilitou dois responsáveis para o exercício de cargo em comissão ou função de confiança no âmbito da Administração Pública, por cinco anos.
Assim, no entender da unidade técnica, ocorreu a prescrição intercorrente, pois os responsáveis foram chamados em audiências em 15/12/2008 (peça 5, p. 153-178 e 181-191) , solicitaram dilação de prazo para apresentarem as razões de justificativas (peça 6, p. 170) e, em 26/2/2009, apresentaram, em conjunto, a defesa (peça 7, p. 3-71) , momento no qual tiveram a oportunidade de contraditar todos os fatos a eles imputados relativamente a fatos que remontavam ao exercício de 2007.
Concluiu a Serur que, com o transcurso de cerca de nove anos entre a apresentação das razões de justificativa e o julgamento do TCU, haveria a prescrição intercorrente entre prevista no art. 1º, §1º, da Lei 9.873/1999.
A propósito da matéria suscitada pela Serur, assinalo, inicialmente, que ainda pairam diversas dúvidas sobre o conteúdo e a extensão do julgado proferido no RE 636.886-AL, de forma que não há elementos seguros para se avançar na mudança da jurisprudência consolidada do TCU, enquanto não forem decididos os embargos de declaração opostos à referida decisão.
Conforme expus no voto condutor do Acórdão 11532/2020-TCU-Primeira Câmara:
"25. (...) não se sabe qual o dies a quo (a data de ocorrência do fato irregular ou a do seu conhecimento pelo TCU) e quais seriam as hipóteses de interrupção da prescrição. Da mesma forma, não é certo se a Corte Maior modulará os efeitos de sua decisão, nos termos do art. 927, § 3º, do Código de Processo Civil:
'3º Na hipótese de alteração de jurisprudência dominante do Supremo Tribunal Federal e dos tribunais superiores ou daquela oriunda de julgamento de casos repetitivos, pode haver modulação dos efeitos da alteração no interesse social e no da segurança jurídica.'
26. Ademais, a Exma. Ministra Rosa Weber proferiu, recentemente, em 17/8/2020, decisão monocrática na qual reconheceu a incidência do prazo decenal do Código Civil sobre os processos de controle externo que apuram a ocorrência de débito (MS 34.467/DF) . Em suas palavras:
'8. Vale dizer, portanto, que a atuação do TCU em tomada de contas especial, por não constituir via própria para a apuração de ato doloso tipificado na Lei de Improbidade Administrativa, se encontra submetida a prazo prescricional.
 (...) 
16. Anoto que, no âmbito das relações jurídicas de direito privado, ressalvados casos especiais, como o da prestação de contas de quantias recebidas pelo advogado de seu cliente (art. 25-A da Lei nº 8.906/1994) , a pretensão de exigir contas está regulada pelo prazo prescricional decenal veiculado no art. 205 do Código Civil, como se extrai de precedentes do Superior Tribunal de Justiça (AgRg no AREsp 449.544/MS, Rel. Min. Maria Isabel Gallotti; AgRg no AREsp 642.576/PR, Rel. Min. Marco Aurélio Bellizze; e AgRg no AREsp 616.736/DF, Rel. Min. Luis Felipe Salomão) .
17. Não vislumbro justificativa para que o prazo prescricional adotado, como regra, em relações jurídicas de direito privado, não seja observado em tomada de contas especial, voltada a fiscalizar o uso de dinheiro público.' (grifos acrescidos) .
27. Diante de todas as dúvidas ainda existentes sobre a extensão da decisão proferida no RE 636.886 e da aparente indefinição do STF sobre o prazo prescricional incidente sobre os processos de controle externo, opto por aplicar ao caso em exame os entendimentos jurisprudenciais do TCU e do próprio STF, ainda vigentes, que reconhecem a imprescritibilidade dos débitos apurados pelo TCU."
15.	Há incerteza até mesmo quanto ao regime jurídico da prescrição aplicável ao processo de tomada de contas especial, no órgão instaurador e posteriormente na Corte de Contas. Isso porque o RE 636.886 tratou da ação de execução de acórdão do TCU, tendo decidido pela aplicação da Lei 6.830/1980 (Lei de Execução Fiscal) , nesta etapa processual.
16. 	Essa premissa é muita clara na seguinte passagem do voto proferido pelo Ministro Alexandre de Moraes, ao tratar dos pressupostos iniciais para o seu convencimento:
"Após a conclusão da tomada de contas, com a apuração do débito imputado ao jurisdicionado, a decisão do TCU formalizada em acórdão terá eficácia de título executivo e será executada conforme o rito previsto na Lei de Execução Fiscal (Lei 6.830/1980) , por enquadrar-se no conceito de dívida ativa não tributária da União, conforme estatui o art. 39, § 2º, da Lei 4.320/1964 (...) 
Desse modo, entendo que, no caso, não há que se falar em imprescritibilidade, aplicando-se, integralmente, o disposto no artigo 174 do Código Tributário Nacional c/c art. 40 da Lei 6.830/1980, que rege a Execução Fiscal e fixa em cinco anos, respectivamente, o prazo para a cobrança do crédito fiscal e para a declaração da prescrição intercorrente." (grifos acrescidos) .
Dessa forma, se há certeza quanto à posição do Supremo Tribunal Federal quanto à prescritibilidade do processo de controle externo para a constituição de débito e aplicação de sanções, em face da própria incidência, a reverso, da Súmula STF 150 (prescreve a execução no mesmo prazo de prescrição da ação) , há muitas incertezas quanto às regras da contagem do prazo, os marcos inicial e interruptivo, enfim quanto ao regime jurídico aplicável ao tema. Isso obstaculiza a aplicação in concreto da mudança de entendimento do STF sobre o tema, consubstanciada no RE 636.886.
Sendo assim, diante de todas essas dúvidas, julgo adequado, como medida de prudência e no legítimo espaço de atuação constitucional deste Tribunal, por aplicar a jurisprudência vigente nesta Corte de Contas a respeito da prescrição da pretensão punitiva, consolidada no incidente de uniformização de jurisprudência de que trata o Acórdão 1441/2016-TCU-Plenário, até que todos esses relevantes aspectos sejam elucidados, seja pela apreciação dos embargos de declaração junto ao STF, seja mediante novo incidente de uniformização de jurisprudência nesta Casa, em momento futuro, na hipótese de a Corte Suprema não esclarecer todos os pontos acima suscitados.
Também compreendo que não cabe o sobrestamento do presente feito até a decisão definitiva do RE 636.886-AL, uma vez que o art. 1.035, § 5º, do CPC não alcança os processos levados a cabo perante esta Corte de Contas, na linha da jurisprudência desta Casa, a exemplo do Acórdão 1267/2019-TCU-Plenário.
Ademais, o eventual julgamento deste processo, mesmo que em sentido eventualmente distinto do que vier a ser adotado pelo STF, não implica prejuízo intransponível aos responsáveis, já que o tema pode ser revisitado em eventuais embargos à execução, perante o Poder Judiciário.
Diante disso, em linha com recentes decisões deste Tribunal, prolatadas após a mencionada deliberação do STF (Acórdão 5236/2020-TCU-Primeira Câmara, 6.171/2020-2ª Câmara, 6.084/2020-1ª Câmara, 5.681/2020-2ª Câmara, 6.846/2020-2ª Câmara, 6.676/2020-2ª Câmara, 6.707/2020-2ª Câmara, 6.473/2020-1ª Câmara, 6.466/2020-1ª Câmara, 6.465/2020-1ª Câmara, dentre outros) , opto por aplicar a posição vigente nesta Casa quanto ao prazo prescricional da pretensão punitiva, nos termos do que restou decidido no incidente de uniformização de jurisprudência apreciado pelo Acórdão 1441/2016-TCU-Plenário.
Ad argumentandum tantum, permito-me realizar o exame da ocorrência da prescrição trazendo à baila excerto da Lei 9.873/1999:
"Art. 1º  Prescreve em cinco anos a ação punitiva da Administração Pública Federal, direta e indireta, no exercício do poder de polícia, objetivando apurar infração à legislação em vigor, contados da data da prática do ato ou, no caso de infração permanente ou continuada, do dia em que tiver cessado.
§ 1º  Incide a prescrição no procedimento administrativo paralisado por mais de três anos, pendente de julgamento ou despacho, cujos autos serão arquivados de ofício ou mediante requerimento da parte interessada, sem prejuízo da apuração da responsabilidade funcional decorrente da paralisação, se for o caso.
§ 2º  Quando o fato objeto da ação punitiva da Administração também constituir crime, a prescrição reger-se-á pelo prazo previsto na lei penal.
Art. 1º-A.  Constituído definitivamente o crédito não tributário, após o término regular do processo administrativo, prescreve em 5 (cinco) anos a ação de execução da administração pública federal relativa a crédito decorrente da aplicação de multa por infração à legislação em vigor.  (Incluído pela Lei nº 11.941, de 2009) .
Art. 2º  Interrompe-se a prescrição da ação punitiva: 
I - pela notificação ou citação do indiciado ou acusado, inclusive por meio de edital;   
II - por qualquer ato inequívoco, que importe apuração do fato;
III - pela decisão condenatória recorrível.
IV - por qualquer ato inequívoco que importe em manifestação expressa de tentativa de solução conciliatória no âmbito interno da administração pública federal."        
Conforme pode ser observado no longo histórico de tramitação processual que apresentei no tópico introdutório deste voto, jamais este feito ficou paralisado por mais de três anos. A demora no julgamento não pode ser imputada a qualquer inércia deste Tribunal e sim aos próprios responsáveis.
É de se observar que as sucessivas Leis de Diretrizes Orçamentárias do período traziam prazos exíguos e priorizavam a instrução de processos nos quais o TCU apontou indícios de irregularidade grave que ensejassem a paralisação de obras públicas, como no caso em apreciação. Cito os seguintes parágrafos do art. 96 da Lei 11.768/2008 (LDO de 2009) , com comandos que foram repetidos nas leis de diretrizes orçamentárias dos anos subsequentes:
"§ 7º  Os processos que tenham por objeto o exame de obras ou serviços nos quais foram constatados indícios de irregularidades graves serão instruídos e apreciados prioritariamente pelo Tribunal de Contas da União, com vistas a garantir decisão que indique, de forma expressa, se as irregularidades inicialmente apontadas foram confirmadas e se o empreendimento questionado poderá ter continuidade sem risco de prejuízos ao erário, no prazo de até 6 (seis) meses contado da comunicação prevista no § 5º do art. 97 desta Lei.
 § 8º  Caso o empreendimento não possa ter continuidade, a decisão mencionada no § 7º deste artigo deverá relacionar todas as medidas a serem adotadas pelos responsáveis, com vistas ao saneamento das irregularidades graves.
 § 9º  Após a apresentação das medidas corretivas pelo órgão ou entidade responsável, o Tribunal de Contas da União deverá se pronunciar sobre o efetivo cumprimento dos termos da decisão, no prazo de até 3 (três) meses.
 § 10.  Na impossibilidade de cumprimento dos prazos estipulados nos §§ 7º e 9º deste artigo, o Tribunal de Contas da União deverá informar e justificar ao Congresso Nacional as motivações do atraso."
Dessa forma, o TCU, por expressa imposição legal, teve que priorizar o exame objetivo dos autos, analisando as irregularidades que ensejavam a paralisação da obra (sobrepreço e superfaturamento) . A enorme complexidade do processo, a necessidade de adoção de medidas saneadoras pelas partes, Petrobras e consórcio contratado, bem como reiteradas manifestações dos responsáveis, fizeram com que o TCU deliberasse sobre o mérito das irregularidades que ensejavam a paralisação da obra apenas em 2013, por meio do Acórdão 2290/2013-TCU-Plenário, quando foi determinada a execução, pela Petrobras, das garantias apresentadas pelo consórcio construtor.
Nesse interregno o processo não ficou parado, houve sucessivas manifestações da Petrobras e do consórcio com vistas a elidir o apontamento de sobrepreço no empreendimento, bem como a necessidade de haver repactuação do contrato e a apresentação de garantias que assegurassem a continuidade da obra enquanto a matéria era discutida no âmbito desta Corte de Contas.
A prescrição intercorrente prevista no art. 1º, §1º, da Lei 9.873/1999 pressupõe a inércia do Estado em praticar os atos necessários para promover a ação punitiva, o que não ocorreu neste processo. Não poderia o Tribunal realizar o exame subjetivo da matéria, apreciando as condutas dos responsáveis, quando a própria ocorrência das irregularidades (sobrepreço e superfaturamento) ainda se encontrava em discussão na etapa do controle objetivo, prioritário por força das disposições das leis de diretrizes orçamentárias.
Ademais, a interposição de pedidos de reexame pela Petrobras e pelo consórcio construtor tem efeito suspensivo e, por conseguinte, deve suspender a contagem do prazo de prescrição. No âmbito dos processos de controle externo, há previsão expressa no RI/TCU de que o recurso de uma parte é aproveitado em relação ao outro (art. 281) . Assim, a oposição de recurso com efeito suspensivo relacionado com as irregularidades em discussão obsta a apreciação das audiências dos demais responsáveis.
É de se enfatizar que os recursos apresentados pela Petrobras visaram tão somente promover a defesa dos seus agentes, conforme expressamente aduzido pela empresa em sua peça recursal (peça 579, fl. 9) .
Portanto, toda demora no trâmite processual ocorreu em função da atuação dos responsáveis e interessados nos autos e não por inércia desta Corte de Contas. Entender que houve prescrição intercorrente no presente feito seria beneficiar os responsáveis por sua própria torpeza.
IV - Do exame das demais razões recursais
Além da ocorrência da prescrição da pretensão punitiva, os recorrentes aduziram, em síntese, que houve violação aos princípios do contraditório, da ampla defesa e da duração razoável do processo, em face do lapso temporal entre as condutas praticadas pelos responsáveis e o efetivo exercício de controle externo. Alegam que também houve omissão no exame dos argumentos de defesa a respeito do suposto sobrepreço/superfaturamento e da não concessão de vistas de peças processuais consideradas sigilosas/restritas.
Considero que todos os argumentos de fato e de direito aduzidos pelos recorrentes foram enfrentados em profundidade pela Serur, que entendeu improcedentes as alegações carreadas. Dessa forma, adoto as conclusões da unidade técnica quanto a esse ponto como razões de decidir.
Por outro lado, há um argumento apresentado pelos responsáveis que deve ser revisitado, no sentido de que havia, no "Orçamento Estimativa Petrobras", composições de preços unitários dos serviços e critérios de aceitabilidade de preços máximos e unitários.
Verifico que a Petrobras entregou ao TCU, no dia 22/5/2009, o orçamento analítico utilizado na estimativa de custo da contratação (peça 8, fls. 8 a 20) . Pode-se observar que os recorrentes utilizaram como base as composições de custo unitário do Sicro-2 para elaboração da estimativa de custo da contratação atinente à terraplanagem da Rnest.
Assim, deve ser dado provimento parcial ao recurso dos pedidos de reexame dos Srs. Marco Túlio Vieira Carneiro, Tais Maria da Fonseca Diniz, Otto Rocha Silva e Sérgio dos Santos Arantes, reduzindo o valor da multa que lhes foi aplicada de R$ 50.000,00 para R$ 40.000,00, de forma a manter a dosimetria realizada pelo relator a quo.
No que tange à ocorrência de sobrepreço na estimativa de custo da Petrobras, observo no mesmo documento que os recorrentes incluíram uma injustificada improdutividade de 15% nas composições de custo unitário utilizadas como referência na estimativa de custos da contratação, fator que foi considerado pela instrução inserta à peça 9 como a principal causa de sobrepreço no próprio orçamento estimativo da Estatal.
Naquela oportunidade, foi apontado que o Sistema de Custos de Obras Rodoviárias do Dnit - Sicro foi utilizado pela Petrobras como referência para estimativa dos quantitativos de equipamentos. No entanto, a Companhia, sem justificativa expressa, reduziu em 15% a produtividade dos equipamentos e da mão de obra direta ("improdutividade de 15%", conforme demonstrado à fl. 13 da peça 8) , o que originou sobrepreço no orçamento, pois a redução de 15% na produtividade do Sicro resultou em superavaliação nos quantitativos de equipamentos e da mão de obra direta.
Dessa forma, considero que deve ser mantida a responsabilização dos mesmos recorrentes quanto ao sobrepreço na estimativa de custo da contratação.
Com relação à ausência de critérios de aceitabilidade de preços unitários na licitação, entendo que assiste razão à Serur, pois o certame não contou com parâmetros para aceitação dos preços unitários propostos pelos licitantes. Ocorre que a situação se tratava de falha recorrente nos certames licitatórios da Petrobras, não sendo uma situação isolada constatada apenas nesta fiscalização.
Não se pode olvidar que as licitações da Petrobras eram realizadas com amparo no Decreto 2.745/1998, e não de acordo com as determinações constantes na Lei 8.666/1993. Além disso, não seria exigível dos integrantes da comissão de licitação que se opusessem ao regulamento simplificado da Petrobras, pois significaria exigir que os recorrentes agissem de maneira diversa e até mesmo contrária a todo um conjunto de práticas corporativas implantadas e arraigadas no âmbito da estatal.
Trata-se de aderir ao comando ao art. 22, §1º, da Lei de Introdução às Normas do Direito Brasileiro, segundo o qual na decisão sobre regularidade de conduta serão consideradas as circunstâncias práticas que houverem imposto, limitado ou condicionado a ação do agente.  
Inúmeros julgados deste Tribunal denotam que os editais e convites da Petrobras não continham critérios de aceitabilidade de preços unitários, de forma que entendo inviável exigir dos membros da comissão de licitação que atuassem de forma distinta neste caso.
Dessa forma, proponho dar provimento total aos recursos dos Srs. Rogério Hungerbuhler Lopes, Salomão Doumit Bou Haya, Dewton Silva Carvalho e Paulo Cezar Farah Muniz, tornando insubsistente a multa de R$ 10 mil que lhes foi aplicado.
No mesmo sentido, proponho dar provimento parcial aos apelos dos Srs. Jorge Fernandes de Abreu e Luís Alberto Spagnolo Junior, reduzindo no mesmo valor a multa que lhes foi endereçada, alterando-a para R$ 40.000,00.
Em linha com o proposto pela Serur, deve ser negado o provimento dos pedidos de reexame dos Srs. Sandro Derenzi Belodi, na condição de fiscal de campo civil do contrato, e Heleno Lira, na condição de gerente do contrato, que foram sancionados pela medição e pagamento dos serviços de drenos de areia e drenos fibro-químicos em quantitativos significativamente além dos contratados.
Por fim, entendo adequado o exame realizado pela Serur quanto aos argumentos carreados pelos recorrentes sobre a dosimetria das sanções aplicadas pelo TCU.
Ante o exposto, voto no sentido de que o Tribunal aprove a minuta de acórdão que submeto à consideração do Plenário.
TCU, Sala das Sessões Ministro Luciano Brandão Alves de Souza, em 3 de março de 2021.
BENJAMIN ZYMLER 
Relator